臺灣高等法院高雄分院刑事判決　　94年度重上更(四)字第67號
上　訴　人　臺灣高雄地方法院檢察署檢察官
上　訴　人
即　被　告　壬○○
選任辯護人　戴國石律師
上　訴　人
即　被　告　辰○○
　　　　　　卯○○
前列二人共同
選任辯護人　朱立人律師
上　訴　人
即　被　告　癸○○
選任辯護人　啟夫律師
　　　　　　李明益律師
上　訴　人
即　被　告　辛○○
選任辯護人　許明德律師
　　　　　　鄭勝智律師
　　　　　　戴國石律師
上　訴　人　乙○○
即　被　告
選任辯護人　許明德律師
　　　　　　鄭勝智律師
　　　　　　李明益律師
上　訴　人
即　被　告　丁○○
選任辯護人　戴國石律師
上　訴　人
即　被　告　庚○○
選任辯護人　陳彥勝律師
被　　　告　丙○○
選任辯護人　朱立人律師
被　　　告　戊○○
　　　　　　　　　　生前最後住所：住高雄縣橋頭鄉仕隆村南
指定辯護人　戴國石律師
被　　　告　寅○○
選任辯護人　許明德律師
　　　　　　鄭勝智律師
被　　　告　甲○○
選任辯護人　方春意律師
被　　　告　子○○
　　　　　　　　　　之4
　　　　　　丑○○
前列二人共同
選任辯護人　戴國石律師
上列上訴人等因被告等貪污治罪條例案件，不服臺灣高雄地方法
院82年度訴字第3316號中華民國83年8 月24日第一審判決（起訴
案號：臺灣高雄地方法院檢察署81年度偵字第15623 號），提起
上訴，經最高法院第4 次發回更審，本院判決如左：
      主      文
原判決關於壬○○、辰○○、辛○○、卯○○、癸○○、乙○○
、丁○○、庚○○、戊○○部分均撤銷。
壬○○、辰○○、辛○○、卯○○、癸○○、乙○○、丁○○、
庚○○均無罪。
戊○○部分公訴不受理。
其餘上訴駁回。
      理      由
壹、公訴意旨略以:
一、壬○○係中國石油股份有限公司（下稱中油公司）高雄煉油
    總廠油料廠廠長，子○○係高雄煉油總廠油料廠第一組組長
    ，丑○○係高雄煉油總廠第一組中區煉製工場場長，辰○○
    係高雄煉油總廠第二組組長，卯○○係高雄煉油總廠第二組
    東區煉製工場副場長，丁○○係高雄煉油總廠第二組加氫裂
    解工場助理工程師，癸○○係高雄煉油總廠第三組第二烷化
    工場場長，辛○○係高雄煉油總廠第二低硫燃油工場場長，
    乙○○係高雄煉油總廠第二低硫燃油工場副場長，戊○○係
    高雄煉油總廠石化廠第二組組長，寅○○係高雄煉油總廠石
    化廠第二組廢液處理工場場長，甲○○係高雄煉油總廠石化
    廠第二組廢液處理工場工程師，庚○○則高雄煉油總廠林園
    廠工業安全衛生課工程師，丙○○係高雄煉油總廠工務室第
    五組綜合設計課工程師，均係依據法令從事公務之人員。
二、壬○○、子○○、丑○○、辰○○、卯○○、丁○○、癸○○、辛○○、乙○○、戊○○（已歿）、寅○○、甲○○、
    庚○○、丙○○為圖采孟企業行負責人黃登發（經本院判決
    無罪確定）、松成貿易有限公司負責人徐瑞焜（設台北市○○○路四八六號二樓之五，下稱松成公司）之不法利益，以
    及行使明知不實之事項而登載於職掌公文書之犯意，分別為
    如下之行為：
(一)寅○○、甲○○、丙○○共同基於對於主管之事務采孟企業
    行黃登發、松成公司徐瑞焜不法利益之犯意聯絡，由寅○○
    交付日本世界化學公司（以下簡稱WCC公司）產製之ＹＤ─
    四０ＬＳ型浮油回收機型錄予甲○○，指示甲○○附於財物
    修製申請單（下稱財修單）一併向工務室提出申請，而由工
    務室丙○○承辦，丙○○亦未該採購機器規範化為一般規範
    ，逕以上開型錄之規格及材質逐一列於採購規範內，總務室
    採購課人員於招標之際，以其所提規範為招標規範，致使一
    壬公司以及瑞喬公司產品無法合乎特殊規範，而被判定不合
    格。丙○○於審標之際，明知松成公司投標規格應判為「澄
    清標」，卻逕予判定合格，而一壬公司之投標應判為「合格
    標」或「澄清標」，卻逕判定為不合格，致採購課承辦人員
    依審標結果決標予松成公司以新台幣 (下同)99 萬5 千元得
    標，圖利松成公司。
(二)子○○、丑○○、壬○○、辰○○、卯○○、癸○○、乙○○、辛○○、丁○○共同基於對於主管之事務圖利采孟企業
    行黃登發、松成公司犯意聯絡，辰○○於吳瑞霖製作採購案
    招標規範時，指示不知情之吳瑞霖在規範內報價須知欄內增
    列以往浮油回收機採購案中未曾出現之「投標時須附國外製
    造廠商授權國內代理商或經代理商轉授權之經銷商亦可」字
    樣，以確保售後服務為名，行保障松成公司、采孟企業行之
    實，在採購案出現上開代理商授權限制前，由丑○○於該次
    採購案中，及其後由卯○○、癸○○、乙○○、丁○○等人
    於其各次採購案中負責申報預估價及招標規範及於開標後審
    查投標廠商所報之機型規格時，均明知所訂規範規格材質偏
    袒松成公司及采孟企業行所代理之WCC公司產品，且預估價
    過高，仍藉口依前案資料，予以訂定及審核通過，並於審標
    時明知松成公司或采孟企業行之投標應判定「不予考慮」或
    「澄清標」卻逕予判定合格，而其他投標廠商規格應判定「
    澄清標」，卻故為不合格之審標，並將此不實事項登載於渠
    等職務所掌之公文書即審標意見書，再交由具犯意聯絡之主
    管壬○○、辛○○持以行使，壬○○、辛○○仍予以簽章核
    可審標通過，且將上述內容不實之審標意見書公文書送回總
    廠採購單位持以行使，致採購單位承辦人員依審標結果予以
    決標判定松成公司或采孟企業行得標，圖利松成公司或采孟
    企業行。
(三)庚○○、戊○○、甲○○共同基於對於主管之事務明知違背
    法令而圖采孟企業行黃登發、松成公司不法利益之犯意，79
    年5月間，戊○○假藉總廠第124次污染防治計劃追蹤會議中
    有關：「各工場之設計不良的CPI/PAI（即油水分離池），
    可暫時使用小型的油水分離器來協助。」之指示，指示甲○○申購其所轄石化廠廢液處理工場所不需要之ＹＤ─二０Ｌ
    Ｓ型浮油回收機3台，庚○○亦藉總廠重視污染防治之機會
    ，提出採購申請，甲○○、庚○○明知前案之規範為特殊規
    範，使他家廠商無法競標，且核定價過高，竟分別採用前案
    之特殊規範為規範及核定價為預估價，戊○○亦明知上開情
    事，竟審核通過，甲○○、庚○○並在其主管之採購案開標
    後，負責審查投標廠商所報之機型規格資料業務時，均明知
    采孟企業行之投標應判定為「澄清標」，或澄清後應判定為
    不合格，逕予判定合格，並將此不實事項登載於其等職務所
    掌之審標意見書，並將之送回總廠採購單位採以行使，致採
    購單位承辦人員依審標結果予以決標，判定采孟企業行得標
    ，圖利采孟企業行。因認被告等均涉嫌貪污治罪條例第6條
    第1項第5款、刑法第213條、216條之明知不實事項而登載於
    職掌之公文書罪嫌。
貳、程序事項:
一、我國刑事訴訟法為保障被告受公平審判及發現實質真實，對
    於人證之調查均採言詞及直接審理方式，並規定被告有與證
    人對質及詰問證人之權利，被告之對質權，屬憲法第8條第
     1項規定「非由法院依法定程序不得審問處罰」之正當法律
    程序所保障之基本人權及第16條所保障之基本訴訟權，法院
    不得任意依職權予以剝奪。又92年2月6日增訂公布之刑事訴
    訟法施行法第7條之3規定：「中華民國92年1月14日修正通
    過之刑事訴訟法施行前，已繫屬於各級法院之案件，其以後
    之訴訟程序，應依修正刑事訴訟法終結之。但修正刑事訴訟
    法施行前已依法定程序進行之訴訟程序，其效力不受影響」
    。係以程序從新為原則，故修正刑事訴訟法施行前，已繫屬
    於各級法院之案件，於新法施行後，應依修正後之程序終結
    之，僅修正刑事訴訟法施行前已依法踐行之訴訟程序（包含
    相關證據法則之適用），基於法的安定性，其效力不受影響
    而已。從而依修正後規定應踐行之訴訟程序，例如被告對證
    人之詰問權，均應依修正後之程序為之，並就修正刑事訴訟
    法施行前及施行後所合法取得，均具有證據能力之證據資料
    ，本於合理之心證以定其取捨，尚非謂修正刑事訴訟法施行
    前已依法定程序取得證人之供述證據者，即得依刑事訴訟法
    施行法第7條之3但書規定，剝奪被告依修正後程序對證人之
    詰問權。本件檢察官、被告、辯護人對於卷內所有證據之證
    據能力均不爭執，亦不要求以共同被告為證人對質、詰問權
    ，本院依卷內所有證據作成時之情況認為適當，亦無證明力
    明顯過低之情形，本判決以下所引用之證據均有證據能力。
二、本件被告甲○○、丙○○之辯護人主張本案第一審法院於83
    年8 月24日判決，判決書於83年9 月3 日送達，然檢察官於
    其上訴理由書敘明其於83年9 月21日收受判決，並於同日對
    受判無罪之被告等提起上訴；若以其他共同被告皆於83年9
    月3 日左右收受判決書為準，檢察官亦應於同時收受判決書
    方是，其上訴之期間，應至9 月13日屆滿，其延至9 月21日
    方提起上訴，自已逾期，蓋檢察官收受判決，在送達證書上
    所蓋日期戳章之日期，如與實際送達之時間歧異，仍應以實
    際送達之時間為準起算其上訴期間，不受該日期戳章所示之
    日期所拘束，故檢察官之上訴已經逾期等語。經本院向臺灣
    高雄地方法院函查承辦檢察官收受判決之時間，經該院函覆
    ：已查無收受判決簿，此有臺灣高雄地方法院95年3 月23日
    雄院隆刑已字第14700 號函在卷可稽（見本院卷二第7 頁）
    。本院衡之書記官送達判決書一般係交由法警，由法警於送
    達檢察官裁判書類送達簿上登載送達之判決書之案號及送達
    日期，然本件並無證據證明原審書記官係何時交付判決給法
    警以及法警何時交付送達判決書給承辦檢察官，故不能以本
    案之被告多係於83年9 月3 日收受判決書，推論檢察官亦應
    於該時收到判決書，然竟於83年9 月21日始提起上訴，即認
    為檢察官收受判決遲延而提起上訴已逾越10日之上訴期間。
    故仍應認本件原審檢察官之上訴並無逾期，合先敘明。
參、實體事項：
【一】按犯罪事實應依證據認定之，無證據不得認定犯罪事實；
      不能證明被告犯罪者，應諭知無罪之判決，刑事訴訟法第
      154 條第2 項及第301 條第1 項前段分別定有明文。次按
      認定不利於被告之事實須依積極證據，苟積極證據不足為
      不利於被告事實之認定時，即應為有利於被告之認定（最
      高法院30年臺上字第816 號判例意旨參照）；認定犯罪事
      實所憑之證據，雖不以直接證據為限，間接證據亦包括在
      內；然而無論直接或間接證據，其為訴訟上之證明，須於
      通常一般之人均不致有所懷疑，而得確信其為真實之程度
      者，始得據為有罪之認定，倘其證明尚未達到此一程度，
      而有合理之懷疑存在時，因而為無罪之判決，尚不得任意
      指為違法（最高法院76年臺上字第4986號判例意旨參照）
      ；另按依刑事訴訟法第161 條第1 項規定：「檢察官就被
      告犯罪事實，應負舉證責任，並指出證明之方法」，明訂
      檢察官舉證責任之內涵（此明文化公訴人舉證責任之規定
      ，不論修法前或修法後均有適用），規定除應盡「提出證
      據」之形式舉證責任（參照本法修正前增訂第163 條之立
      法理由謂「如認檢察官有舉證責任，但其舉證，仍以使法
      院得有合理的可疑之程度為已足，如檢察官提出之證據，
      已足使法院得有合理的可疑，其形式的舉證責任已盡」）
      外，尚應「指出其證明之方法」，用以說服法院，使法官
      「確信」被告犯罪構成事實之存在。此「指出其證明之方
      法」，應包括指出調查之途徑，與待證事實之關聯及證據
      之證明力等事項。因此，檢察官對於起訴之犯罪事實，應
      負提出證據及說服之實質舉證責任。倘其所提出之證據，
      不足為被告有罪之積極證明，或其指出證明之方法，無從
      說服法院以形成被告有罪之心證，基於無罪推定之原則，
      自應為被告無罪之判決（最高法院92年台上字第128 號判
      例意旨參照）。又被告既有緘默權，基於「不自證己罪原
      則」，被告並無供述之義務，亦無真實陳述之義務，同時
      亦不負自證清白之責任。又按，刑法第213 條不實登載公
      文書罪之成立，除客觀上公務員在其職務上所掌公文書，
      有為虛偽不實之登載行為，且足生損害於公眾或他人外，
      其在主觀上須明知為不實。所謂「明知」係指直接故意（
      最高法院69年度台上字第59 5號判例要旨參照）。又被告
      行為後，貪污治罪條例業於85年10月23日公布修正全文，
      又於90年11月7 日修正公布第6 條條文，就公訴人起訴被
      告所犯同條第1 項第4 款之圖利罪之部分，修正其構成要
      件為：對於主管或監督之事務，明知違背法令，直接或間
      接圖自己或其他私人不法利益，因而獲得利益者。按貪污
      治罪條例第6 條第1 項第4 款所規定對於主管或監督之事
      務，直接或間接圖利罪，以行為人有為自己或第三人圖得
      不法利益之犯意並圖謀利益為構成要件，至是否為圖利行
      為，應視其行為在客觀上有無違反其職務所應遵守之法令
      或有無濫用其裁量權致影響其裁量之公正性而斷」 (88年
      度台上字第7485號判決參照)。 即一般圖利罪之構成，須
      先考量被告等是否在（1） 、客觀上有無違反或濫用等違
      背職務上之行為，及是否（2） 、因而使第三人獲有不法
      之利益；（3） 、違背職務之行為與獲有不法利益二者間
      須有因果關係存在；而（4） 、公務員在主觀上亦須對於
      上開事項有所認知。是本件檢察官起訴被告有關公務員圖
      利罪之部分，所應審究者，即為被告之行為是否自始即不
      構成圖利犯罪，而應為無罪之諭知？或者被告之行為雖該
      當於90年11月修正前圖利罪之規定，然不該當於前開修正
      後限縮之圖利罪規定而應為免訴之諭知？或者被告行為構
      成90年11月7 日修正後之圖利罪之規定，然因95年7 月1
      日施行之修正後刑法第10條第2 項公務員之定義（刑法公
      務員之定義於貪污治罪條例亦一體適用）有所改變，被告
      等經起訴所犯之罪係以公務員為成立要件之罪，刑罰權限
      縮之結果若致非屬公務員時，依裁判時之法律即無處罰之
      規定，而有免訴之適用？而分析貪污治罪條例有關公務員
      圖利罪之構成要件，圖利罪之先決要件即須有不法利益之
      存在，而本案中有無不法利益存在？得標廠商獲取之契約
      利益是否屬於不法利益？標案之申購過程及審標過程有無
      不法？本案採購規格之訂定或審查有無違背被告職務上應
      遵守之規定？中油公司有關該公司所規定之相關採購準則
      既為中油公司所制定，其文字用語之解釋，是否應該探求
      且尊重中油公司之真意，並從整體架構及設計功能來解釋
      其採購規則，而不得拘泥於文字或由訴訟之兩方任意決定
      該採購準則所用辭句之意涵？又被告對於審標過程，是否
      有實質審查或裁量之權限或係僅有形式登載之義務？亦關
      係刑法第213 條之規範於本案有無適用餘地。又該中油公
      司內部制定之採購相關規定是否屬於公務員貪污圖利罪之
      明知違背『法令』之範疇？以及被告與廠商間有無不正常
      之金錢往來？判斷以上各點應可資了解被告等人之動機及
      其主觀上有無圖利他人而損害中油公司利益之意圖。又本
      案最高法院發回意旨亦指出：「... 嗣於90年11月7 日該
      條項款（指貪污治罪條例第6 條第4 款）又修正為：「對
      於主管或監督之事務，明知違背法令，直接或間接圖自己
      或其他私人不法利益，因而獲得利益者，處5 年以上有期
      徒刑，得併科三千萬元以下罰金」（同時刪除未遂犯之處
      罰規定）。除將刑之可罰性限縮在圖私人不法利益外，其
      犯罪構成要件並以行為人「明知違背法令」為必要，且將
      圖利罪規定為實害犯。而所謂「違背法令」，依立法理由
      之說明，該「法令」係指法律﹑法律授權之法規命令﹑職
      權命令﹑委辦規則等，對不特定多數人民就一般事項所作
      對外發生法律效果之規定而言。該所謂「明知」，係指須
      具圖利而違背法令之直接故意，即主觀上有違被法令以積
      極圖取不法利益之意思，客觀上並將該犯意表現於行為，
      因而獲得利益為要件。苟不合此項要件，現行法已修正為
      不罰。是被告等之行為，須同時該當於行為時及現行法所
      定圖利罪之構成要件，始能論處該罪刑（下略）」亦有明
      示上旨，茲就上述各爭點分述被告之行為有無構成公訴人
      所指之公務員圖利罪或明知不實事項而登載於職掌之審標
      意見書公文書之犯罪。
【二】訊據上訴人即被告（下稱被告）壬○○、辰○○、卯○○
      、癸○○、辛○○、乙○○、丁○○、庚○○、以及被告
      丙○○、寅○○、甲○○、子○○、丑○○均自始否認有
      對於主管或監督之事務明知違背法令而圖利他人或明知不
      實事項而登載於職掌之審標意見書公文書之犯行，本院認
      為公訴人所舉證據不足以認定被告有共同圖利、或明知不
      實事項而登載於職掌之審標意見書之犯罪。理由如下:
《壹》浮油回收機7A0237號購案《被告寅○○、甲○○、丙○○
      》：
（一）公訴人認被告寅○○交付WCC公司產製之YD─4OLS型浮油
      回收機型錄予甲○○，指示甲○○附於財修單，向工務室
      丙○○提出申請，丙○○逕以葉輪及殼體均需PVC型之WCC
      公司所採用之材質，作為特殊規範，且未經詢價，即以10
      5 萬元為預估價，提出申請，使之成為招標之規範及定底
      價之參考。丙○○於審標時，明知松成公司於投標時所附
      型錄並未註明電源，雖其報價單中有載明電源，然應判定
      為澄清標，丙○○竟判定為合格標而登載之，而一壬公司
      就上開葉輪及殼體所報之規格，雖與規範未符，然亦附具
      國外代理商所出具之保證該公司所用材質勝於PVC之信函
      ，本應判為合格標或澄清標，竟稱其材質不符及挑剔規範
      所未禁止之主浮體內填充URETHANE，而判為不合格標，因
      而圖利松成公司等語，而其所憑之證據除扣案之該標案採
      購資料外，就係法務部調查局高雄市調查處（下稱調查處
      ）所查扣之WCC公司與松成公司來往之電文，以資做為寅
      ○○等人早與廠商有所聯繫之證據。該電文內容為:WCC公
      司76年9月15日請代訂餐廳設宴，暨11月16日函謝森先生
      之招待，及76年12月29日松成公司電告WCC公司：「中油
      高雄廠要買YD－40LS－SU S－D2G4規格2台...... 」77年
      1月11日WCC公司覆文：「中油公司高雄煉油總廠防爆型馬
      達一點5KW之YD－40LS－SVS浮油回收機..... 」。該電文
      之時間與被告寅○○、甲○○等人於77年1月13日提出購
      買2 台浮油回收機之時間相當，且其規範偏重WCC 公司所
      出品之浮油回收機器材之規範，因而推定為被告甲○○等
      人有圖利松成公司云云。
（二）訊據被告寅○○、甲○○、丙○○均否認有何犯行，被告
      寅○○辯稱: 7A0237號標案，經與甲○○研究後，認為廠
      商所提型錄及解說，合乎環保之需求，所以伊請甲○○開
      具財修單，由伊覆核後，再層轉有關單位，其餘有關製作
      招標規範、詢價、定底價、審標、決標等事宜，伊與甲○○均未參與。在審標標中，廠商所提其產品如已符規範之
      要求，無其他文件欠缺或所提資料不能顯見其保證之規格
      ，而需澄清外，即應審查通過，甲○○審標係依此標準而
      為之，並無不合。被告甲○○之辯解約同被告寅○○。被
      告丙○○則辯稱: 在7A0237號標案之招標規範上，伊未標
      明特定公司產品，亦未註明LS型號，以及未標明尺寸、重
      量、規範上之功能要求均另加「含以上」，例如泵量每分
      鐘至少100 升（含以上）、揚程至少10米（含以上），是
      屬器材之一般規範，而非所謂之特殊規範，且本件器材之
      規格係依規定呈送長官核准而定稿，非其一人所得專擅，
      該採購案係中油公司所購買之第一部浮油回收機，當時市
      面很少見此器材，並無所謂之特殊規範可言。審標伊係依
      規定審標，一壬公司投標之機器無濾網，且材料又含URET
      HANE可溶於水，且與排放水內含之PHENOL起反應，易故障
      ，因之判定為不合格並無錯誤，也是基於專業，且伊轉呈
      上級主管等，逐級核定審標結果，並無疏失。伊承辦之另
      7A1451號購案規範機種與7A0237號標案同，然經伊審標後
      ，係判由正瀛公司以美製ACME廠之浮油回收機得標，且甲○○申請購買2 台，伊只有報請買1 台，更足證伊與松成
      公司並無任何勾結，自無以規範綁標可言等語。
（三）經查:
 （1）7A0237YD-40LS型浮油回收機標案係77年2月28日由寅○○
      指示甲○○提出申請，77年4月18日由丙○○審標，投標
      廠商有松成、一壬、瑞喬等公司，有相關內購器材請購理
      由說明書、內購器材申請單底價表、報價核定交貨單、器
      材圖示、開標紀錄表、基隆關進口證明、器材檢驗紀錄表
      等標案資料在卷可考（調查卷三第2-15頁），先予說明。
      查該浮油回收機7A0237號採購案，於公訴人起訴之本浮油
      回收機採購案係時間發生最前之購案，該案係由時任石化
      廠廢液處理工場工場長寅○○及該工場工程師甲○○以中
      油公司污染問題日趨嚴重，影響環保，附近居民賠償金額
      日益見高（原審卷一第159-163 頁），而向廠商索得WCC
      公司產製之浮油回收機型錄，寅○○隨即指示甲○○於77
      年1 月13日提出財修單，申請購置水面之浮油回收機2 部
      ，並於財修單內說明：「規範詳如附件」，而附件則為影
      印黃登發所提供之WCC 公司中英文型錄，並於影印型錄中
      關於剖面圖、結構圖、零件材質表、型式及功能表該頁上
      由寅○○以紅筆劃出四OLS 該欄旁書寫：「請購四OLS 」
      「Motor220V/440V兩用防爆型」等，依規定向總廠工務室
      申請購置，嗣工務室則於77年2 月1 日分由該室所屬綜合
      設計課負責泵浦修製之工程師即被告丙○○共同辦理，丙○○於同年2 月29日提出內購器材申請單，請購「離心式
      浮油回收機連馬達」1 套，嗣經中油公司決議辦理招標採
      購，此經被告寅○○、甲○○、丙○○迭次坦承無訛，並
      有中油公司上開購案財修單（含附件），財物修製工程規
      劃說明書、內購器材申請單（含規範）在卷可按（偵卷第
      77頁、原審卷四全卷），而審計部亦於77年1 月19日77台
      審部肆字第054558號函經濟部主旨: 中油公司76年7 月21
      日因費南颱風過境，高雄地區引進豪雨，造成高雄煉油總
      廠嚴重積水，夾帶污油流入援中港，使港區魚塭魚蝦受嚴
      重污染死亡，經協調補償........ ， 亦有該函在卷（原
      審卷四全卷）可按，堪認被告所稱因污染問題導致中油公
      司賠償對附近居民增加，故有採購浮油回收機之必要，應
      可採信。
 （2）公訴人雖舉WCC公司76年9月15日發給松成公司之電文中提
      及：「為了表保示WCC森先生的誠意，請代訂故宮博物館
      對面水仙谷餐廳，邀請松成公司及中油有關人員吃喝，均
      由森先生請客。」至76年11月16日，WCC再發電文給松成
      公司：「謝謝對森先生的招待及協助他在中油的任務。」
      已足見WCC公司與松成公司早已針對中油公司亟欲防制浮
      油污染，而購置WCC公司產製之浮油回收機而有過密切之
      洽商。於76年12月29日後，松成公司亦發電文予WCC公司
      稱：「中油高雄廠要買YD－LS－SUS－D2G4規格2台，中油
      人員說WCC價格比歐美貴很多，希望價格低一點，以便再
      一次打入中油系統。」於77年1月11日，WCC公司覆松成公
      司電文則稱：「中油公司高雄煉油總廠防爆型馬達1.5kw
      之YD－四OLS－SVS浮油回收機之FOB是0000000元... 意思
      即是我們的價格已真正的降低了，在信用狀開出後陸拾天
      內交貨（送達）。」（調查卷二第80、84頁），而以上電
      文往來之時間，正係在寅○○、甲○○2人於77年1 月13
      日提出財修單之前，故該被告顯有先與廠商洽談且圖利廠
      商之行為云云。
 （3）然查: 前述扣案電文所述內容有關WCC公司委託松成公司
      代訂餐廳宴請中油人士之部分，中油公司究係何人接受宴
      請？該宴請是否與浮油回收機以及確實係與哪部浮油回收
      機之採購案有關？均無證據直接證明之。又有關76年12月
      29日電文部分，固提到中油公司欲購買2 台浮油回收機，
      然中油公司為解決日益污染之問題，而欲購買浮油回收機
      ，此一訊息縱然外界廠商得以知悉，但亦乏證據可認係被
      告等3 人事先與松成公司或其他任何廠商有所接洽、透漏
      或告知廠商關於中油公司將購買浮油回收機，況是否能順
      利達成購買WCC 公司出廠之浮油回收機，是否寅○○等人
      即可掌控決定而不需須經過中油公司器材請購之相關作業
      ，亦有疑問。以上開電文作為被告寅○○等人早有與日本
      WCC 公司之人員或其在台之代銷器材廠商有所聯繫或圖利
      該廠商，其證據力尚嫌薄弱。
（二）公訴人又認寅○○於財修單上附上WCC 公司產品之型錄，
      並以紅筆保劃出40LS該欄，旁書「請購40LS」「motor 
      220 v/440 v 兩用防爆型」，被告甲○○於填具財修單時
      同時附呈審核，使總廠工務室第五組綜合設計課工程師丙○○於設計採買浮油回收機之規範時，逕依WCC 公司產品
      之規格作為規範，目的是保障WCC 公司器材之競標能力，
      並排除其他廠商之競標等語。惟查：
 （1）依卷附高雄煉油總廠器材請購公開招標作業流程圖及購審
      會組織規程（原審卷一第120 、174 頁、原審卷七第182
      頁）可知: 中油公司之器材請購迄驗收流程之如下: 「先
      由現場使用單位填製財修單，向工務室設計單位提出申請
      ，如由負責設計單位之工務室主管審核受理後，分配給其
      單位之設計課負責，而設計課對於需向外採購何種產品，
      其材質、品牌、功能等等，自行設計出規格後，送交器材
      籌劃課審核，再轉物料籌劃組，並轉工務室主任呈工程副
      廠長審核合格後，交由採購課做詢價、分析、訂定底價，
      並由總務主任核定，再送購審會（由管理副總廠長、修造
      廠廠長、總務室主任、會計主任、工務室主任、人事主任
      等組成之合議單位）核定是否購買，經購審會核定底價後
      ，交由採購課會會計室審核課為公開招標、開標、審查廠
      商資格、辦理廠商登記、信用調查、蒐集商情資、公開招
      標，於選定合格廠商後，再由設計單位即工務室為器材規
      格之審查，最後送回由採購課經由內購組、總務室主任、
      會計室主任、管理副總廠長為決標之決定，並進行簽約、
      交貨聯繫，之後又送材料課（倉庫）處理交貨事宜，再送
      器材檢驗課驗收貨物，包含驗收進口證件、相關文件之審
      查及填寫驗收單，最後由申請單位填寫領用單領用」。顯
      見申請使用該器材之業務單位，即寅○○、甲○○、以及
      負責規格設計之丙○○等人並無權決定採購之價格以及指
      定廠商之權限，此亦經中油公司於87年6 月2 日以稽字第
      C8706113 6號函覆本院前審在卷（本院上更一卷二第126
      頁），觀中油公司之採購程序，層層分工、各司其職之作
      業方式，可知中油公司究竟欲購買何種品質或規格之器材
      、底價如何制定、開標過程等等有其一套控管制度，尚非
      原需求單位，亦即提出財修單請購器材之寅○○等人得以
      全程掌握。又寅○○雖有註明請購40LS及型式功能表上勾
      劃40LS，然尚難認甲○○或寅○○有權要求工務室或採購
      課人員甚至購審會之高層決策人員依其所提之型錄而向提
      供該型錄之廠商購買財修單上所示之器材。且規範之制定
      乃須先經設計單位之工務室主管審核受理後，才分配給其
      單位下之設計課課員負責，本件標案係分由丙○○負責，
      然寅○○、甲○○2 人衡情亦無法知悉此標案之規格設計
      將分由設計課之何人負責，遑論事先能與該承辦人員即丙○○有共同約定採用WCC 公司產品之犯意聯絡。工務室綜
      合設計課承辦人員如何設計招標規範，與被告甲○○、寅
      ○○等業務單位實無直接關聯，甲○○提供之型錄，縱寅
      ○○等人對於WCC 公司產品較具信心認為足以解決中油公
      司日益嚴重之漏油問題，然其2 人對工務室綜合設計課或
      其他總務課、採購課之承辦人員而言，甲○○所附之型錄
      仍僅具有參考價值而已，並無任何拘束力，應可認定。
 （2）再查，依據卷附之財修單以觀（偵卷第77頁），被告寅○○於上開型錄上曾有加註馬達電源以及「濾網孔2分之1吋
      」之註明，然觀上開財修單所附之WCC公司之產品型錄，
      並未有馬達電源及濾網尺寸之記載，此觀扣案甲○○轉呈
      之財修單所附之型錄自明，如被告寅○○與甲○○確與松
      成公司人員有所勾結，則理應配合並加註WCC公司之產品
      所有之規格，然WCC公司之產品中並無220v/440v之雙用馬
      達配備，此觀77年4月18日WCC公司之電文內容稱：「我們
      還有另外一個問題，就是在D2G4級馬達迄今並無雙用220v
      /440v之規格，所以，你們必須改變為單一電源220v或440
      v」等語即明（本院更一卷二第31頁）。顯見雙用電源非
      屬WCC公司產品之配備，則被告寅○○於上開型錄上加註
      字句，將造成WCC公司必須修改其產品之電源規格，否則
      將無法依約交貨，對WCC公司或松成公司而言，自屬不利
      ，如被告甲○○與寅○○有事先與松成公司溝通而有圖利
      之犯意，則焉自行有加註而使WCC公司之產品竟無法依約
      交貨之規格之理？再者，寅○○註明「濾網孔2分之1」吋
      ，然松成公司（代理進口日本WCC公司器材之台北廠商）
      在台於交付上開向WCC公司進口之浮油回收機時，該浮油
      回收機周圍所附之濾網均為長條形而非濾網孔2分之1之規
      格，此經證人黃登發於調查筆錄中陳述明確（調查卷一第
      31-37頁）。足認松成公司或采孟公司（采孟公司係松成
      公司於高雄地區之合作廠商，松成公司委由采孟公司負責
      交付器材以及得標後之保養維修工作，見黃登發80年10月
      7 日之調查筆錄，調查卷一第25-30 頁）所交付之浮油回
      收機，濾網尺寸均不合寅○○之規格要求，同上理由，如
      被告寅○○、甲○○等人有與松成公司或采孟公司事先合
      意購買松成公司或采孟公司代理進口之日本WCC 公司之浮
      油回收機以圖利該公司，則其豈有於財修單所附之型錄上
      竟附記上開條件，而使松成公司或采孟公司必須修改其馬
      達規則增加成本支出，甚至於交貨時仍無法達到寅○○所
      要求濾網孔2 分之1 之產品規格之理。換言之，寅○○加
      註之電源及濾網尺寸規格，在在均造成松成公司交貨時之
      困擾，故尚難認被告寅○○於財修單附上松成公司器材之
      型錄以及甲○○依寅○○之指示，轉呈財修單暨型錄給設
      計課審核單位，即遽認被告寅○○、甲○○有以綁規格之
      方式排除其他廠商之投標而達成圖利松成公司或采孟公司
      之目的。況丙○○於規範上均註明泵量每分鐘至少100 升
      （含以上）、揚程至少10米（含以上）等等，如前所述，
      顯非單一規格而已，故被告3 人辯稱未以廠商提供作參考
      之器材規格逕行訂入招標規範等語，堪信為真實。是此部
      分既無證據足認被告寅○○等人有將特定廠商之產品規格
      ，逕行訂入招標規範毫無改變規範，藉以綁定規格之情事
      ，則其後各個承辦單位之人員依採購流程承辦本案招，亦
      無所謂之知情屬於特殊規格而照單全收並據以辦理之圖利
      特定廠商可言。
 （3）公訴人又認本案丙○○認定之預估價過高，圖利廠商云云
      ，按器材價格關係該產品之材質、品質、性能、產品之口
      碑信譽、保固期間長短、售後服務等等，不一而足，相同
      器材然由不同廠商出品或不同國家進口，價格自有不同。
      有關底價訂定、規格審核、招標、廠商報價、報價審核、
      開標、決標、簽約交貨及驗收等作業，依卷附高雄煉油總
      廠器材請購公開招標作業流程圖（原審卷一第120 頁）可
      知，上開作業均屬採購人員之職權，亦非被告丙○○等人
      可恣意決定或影響採購人員之決定，此亦經證人陳良安於
      本院前審證稱：「這些採購案的申請人有很多的單位，經
      過工務室審核，我們總務室是定底價，是由商情課定的，
      我以前曾定過一個案子，我那個案子因為以前有買過大約
      相同的東西，所以我就根據前案定底價」、「商情課成立
      後，底價就由商情課的人來定，他們定底價的流程也是和
      以前總務室定底價的流程一樣的，這種機器買過好幾次了
      ，大概的價格約多少廠商會知道，規格大都是由申請單位
      依據他們現場的需要定的，這樣才能符合現場的需要，規
      格是由工務室審核定，投標單的規格也是由工務室審核是
      否符合」（本卷上更一卷三第5-8 頁、上更二卷二第66-6
      8 頁），本件採購案由總務室商情課定底價，申請單位應
      無權過問。再者，請購部門提供之預估價僅供做預算及決
      定請購單核定層級之用，而底價之訂定為總務室之權責，
      此亦有中油公司84年4 月11日總專字第Ｃ84040666號函在
      卷可稽（上訴卷四第79頁之證物袋內）；中油公司又於87
      年6 月2 日以稽字第Ｃ87 061136 號函再次回覆本院前審
      謂：「..... 三、申請時，申購器材底價之核定，依總廠
      權責劃分表..... 四、申請單位無權決定價格」等情（更
      一卷二第126 頁），堪認被告丙○○等人所稱: 底價之訂
      定係總務室採購課之職責，並非其等所能決定，且採購課
      人員訂定底價之前，亦須負責詢價作為定底價之參考。申
      請購買之現場需求單位人員所訂預估價究否為市售合理價
      格，採購課人員自應依據職權查明判斷，再予訂定底價，
      依其等之職權，實無操控所有承辦人員而圖利參與投標廠
      商之可能等語，應非無據。公訴人以其他公司之報價遠低
      於得標廠商之報價而認為被告有偏袒、圖利得標廠商云云
      ，應有誤會。本件公訴人所提之證據均不足以證明被告丙○○等人對於該8A1610號採購案有何圖利廠商之犯行或任
      何行使登載不實於審標意見書公文書之犯行可言。
 （4）綜上可知，公訴人雖認被告寅○○、甲○○於7A0237號購
      案中，所訂之招標規範乃特殊規範，係針對WCC 公司之產
      品特意量製而圖利該公司，丙○○亦加以配合云云，然查
      ，規範中之馬達電源規格及濾網尺寸為寅○○於型錄中所
      加註，該2 項並非WCC 公司器材所原有，顯見丙○○規範
      之設計並非全部抄錄WCC 產品之規範，被告寅○○要求濾
      網等等規範，此舉亦造成WCC 公司產品交貨之困難，又丙○○僅有規範之設計權，其亦無法影響採購單位之決定，
      均如前述，故難認被告寅○○、甲○○、丙○○有何圖利
      WCC 公司或明知不實事項登載於職掌之公文書可言，況且
      ，何謂一般規範、何謂特殊規範，公訴人亦無舉證說明市
      面上一般常見之浮油回收機之材質、功能如何，而WCC 公
      司出品之浮油回收機何以就係特殊規範，而與市面上之一
      般產品一定不同；故公訴人稱WCC 公司之產品屬於特殊規
      範，將造成其他廠商無法投標云云，亦乏證據證明。況且
      於7A0237號購案中之規範於7A1451號另一購案使用時，係
      正瀛公司以美國ACME公司產品由丙○○判定為合格標，最
      後因而得標（偵卷第195-196 頁、本院上訴卷四第32-33
      、167-170 頁），而非松成公司以日本WCC 公司產品得標
      ，是公訴人所稱WCC 公司之器材規範為特殊規範，寅○○
      等人故意造成之特殊規範以保證WCC 公司產品得標云云，
      亦無憑據。
《貳》浮油回收機9A0786號購案《被告甲○○、戊○○（已歿）
      》:
（一）公訴人認於9A0786號購案中，被告甲○○與戊○○共同圖
      利徐瑞焜之松成公司與黃登發之采孟公司之主要理由為:
      此購案所購之浮油回收機係供中油公司油料廠所屬工場使
      用，與廢液處理場無關。在此之前，工務室曾以招標方式
      及議價方式買進浮油回收機共10台，然實際需求僅5 、6
      台，甲○○竟以緊急採購為名，購入浮油回收機3 台而竟
      閒置不用，且被告戊○○竟不避嫌而代油料廠請購，因而
      閒置資產，故有圖利得標廠商之嫌疑。且甲○○擔任審標
      工作竟違法審標，使采孟公司以顯不相當之高價得標，甲○○、戊○○有共同圖利采孟企業行之犯行等語。
（二）經查：
 （1）9A0786YD-20LS型浮油回收機係79年5月24日提出申請，79
      年7月25日審標，由戊○○、甲○○負責，投標廠商有采
      孟、松成、三像公司等，有相關內購器材請購理由說明書
      、內購器材申請單底價表、報價核定交貨單、器材圖示、
      開標紀錄表、基隆關進口證明、器材檢驗紀錄表等標案資
      料在卷可考（調查卷三第170-180 頁、原審卷四全卷），
      先予敘明。上開浮油回收機9A0786號之採購案係依據中油
      公司污染計劃追蹤會議第124 次會議議決，廢液處理場綜
      合油料廠三個單位需求而提出請購。而原CPI 、API 油水
      分離池本係由各業務單位自行操作，但因為效果不佳，方
      有由廢液處理場統一事權之舉，此業據被告戊○○於調查
      筆錄陳明在卷（調查卷一第99-103頁），中油公司亦曾函
      復謂: 「本案請購之初，即已決定購入後係供油料廠使用
      。」（本院卷一第190-192 頁），顯見該中油公司第124
      次會議確將請購浮油回收機之工作交由廢液處理工場辦理
      。查該次會議石化廠出席者除被告戊○○外，尚有工場長
      己○○及石化廠長陳增榮，此經證人己○○於本院除証述
      同戊○○上開之所述外，並稱: 要將總廠內石化廠及油料
      場含有油之廢水流到第二廢水廠再送到第三廢水廠再送至
      海洋，我是廢液處理工場之場長，如我單位之外之其他單
      位廢水沒有處理好，會造成我的單位的負擔，從上開之內
      購說明，看來是用在CPI126、114 、118 要作浮油回收用
      ，CPI1 26 、114 、118 單位是在油料場（本院卷四第
      48-51 頁），足認本件採購案並無公訴人所指之被告甲○○、戊○○越俎代庖、浪費公帑之情形出現：況如該次會
      議並未指定由廢液工場請購，則於被告甲○○提出請購案
      並附內購器材請購理由說明書時，與會之工場長己○○及
      石化廠長陳增榮又豈有覆核准許之理。公訴人又謂: 買器
      材後閒置不用，浪費公帑云云，然經傳訊證人中油公司總
      廠長裴伯渝証稱: 第一案松成公司報價100 餘萬元，其他
      公司報價20餘萬元，用最高價是因為其他二家規格不符，
      買東西一定要開規範，戊○○提議買回收機是因為要改善
      污染問題，防止萬一漏油要備用，它的功能如同滅火器，
      是要防萬一用的等語（偵卷第160-16 3頁），故浮油回收
      機既係為防漏油之例外情形而非常態情形下所使用，故亦
      難以公訴人事後發現中油公司尚有浮油回收機器材置放公
      司而未使用，即認為該採購案屬於多餘且浪費公帑，進而
      推定購買器材之目的純係為圖利得標之廠商。
 （2）公訴人又認被告甲○○於審標時涉有違法對於馬達電源規
      格之判定獨厚松成公司之產品等語，惟查：依據卷附之9A
      0786號標案之採購申請、招標、審標、驗收等資料卷以觀
      ，該購案參加投標之三家廠商所提型錄記載馬達電源為20
      0v/200v ，與中油公司所定之招標規範並不相符，依據卷
      附之總廠內購器材審標及決標準則第11條之決規定（偵卷
      第197-200 頁），固可嚴格判定三家廠商所報均不合格，
      然如再依同準則第13條: 「報價未依標單規定檢附型錄、
      說明書、樣品及其他證明文件者，視同澄清標」之規定，
      對於未檢附型錄之行為既規定視同澄清標，則型錄內有小
      部分內容不符之標單，例如本件馬達電源之規格，則審核
      單位給其澄清之機會而當作澄清標處理，此給廠商補正之
      機會，此種判斷當屬於審核單位之自由及實質之審查裁量
      權限，亦難認為審核單位是明知應判定不合格而填載為不
      合格標而竟故意判定可令廠商澄清補正而填載為澄清標之
      明知不實事項登載於職掌審標意見書公文書之犯行。況本
      件案發後，中油公司對其總廠內購器材審標及決標準則之
      規定不完足或個人解釋不一之處加以檢討說明，依該中油
      公司總廠85年2 月10日總專字第C85020191 號函所附之「
      投標商所報規格與所附型錄或說明書內容不符之處理流程
      圖」（上訴卷四第53-54 頁），其中對於所謂「不符」曾
      加以闡明，並有: 「若於本等總廠印製之報價單上加蓋公
      司及負責人章且未有註明任何聲明者視為同意接受該條款
      」「若規格及條款欠明－《澄清》」。本購案廠商係影印
      總廠之報價單蓋上公司及負責人章，且未有任何註明，應
      視為接受該條款，而其電源規，格為200v/200v ，與招標
      規範之200v/440v 有部分不符，自亦為欠明，被告予三家
      廠商均有澄清之機會，並無不妥，其內部檢討其決標準則
      規範後，亦認為在該規定下，此種情形給予廠商澄清之機
      會，並無不妥，與本院上開認定意見相同（此點亦前次最
      高法院發回意旨所指），尚難認被告甲○○有登載不實公
      文書以及圖利廠商之犯意。是公訴人所舉上開證據，均不
      足以使本院產生合理之確信而認為被告甲○○有公訴人所
      指之犯罪。
《參》浮油回收機8A0407號、8A1372號、9A0823號購案《被告甲○○、戊○○（已歿）、寅○○》:
（一）公訴意旨以被告戊○○、寅○○、甲○○於78年2 月27日
      、78年7 月29日、78年12月23日，以防制污染為由，利用
      承辦8A0407號、8A1372號、90A823採購浮油回收機案之機
      會，以指定廠牌議價方式採購及濾網未達標準驗收不實之
      方法，圖利松成公司及采孟企業行云云。
（二）經查：
 （1）8A0407採購案，係被告寅○○以第三廢水水溝上現有日制
      WCC四OLS浮油回收機使用情況良好，但不敷使用，而於78
      年2月27日簽請以緊急採購方式增購WCC四OLS浮油回收機3
      台，經中油公司總廠長裴伯渝批示請速購後，又經中油總
      公司總經理核示及函覆同意以內購外貨指定廠牌『議價方
      式』緊急採購浮油回收機3 台，被告寅○○因而指示被告
      甲○○提出內購器材申請單購買WCC 公司YD－四OLS 型浮
      油回收機3 台，並經中油公司議決與松成公司採用『議價
      』方式購買，此有被告寅○○78年2 月27日簽呈、高雄煉
      油總廠議價紀錄及中國石油公司78年2 月28日材發字 (三
      ) 第6026號函可佐（見外放該號採購案卷、調查卷三第
      44-54 頁）。且此採購之浮油回收機3 台，亦確於交貨後
      由第三廢水處理廠領用實際使用迄今，並經本院前審履勘
      屬實（本院上訴卷二第85頁）。是被告既係依中油公司之
      指示提出內購器材申請單，自難認被告寅○○、甲○○於
      8A0407號採購案有圖利廠商之犯行。又濾網尺寸係由檢驗
      課驗收，（如下述），既非被告甲○○等人之職責，被告
      甲○○等人即無以驗收不實之方式而圖利得標廠商之犯行
      可言。
 （2）8A1372號浮油回收機採購案係由工務室主任靳福根以現有
      Oil Skimmer 不敷使用，需添購5 台，而簽請准予先核准
      採購，經批示同意緊急採購後，再由被告丙○○辦理申購
      手續，並經高雄煉油總廠議決與松成公司『議價』，此有
      上開簽呈、高雄煉油總廠議價紀錄附卷可按（調查卷三第
      56-59頁）。證人靳福根於調查局詢問中亦供稱：「由於
      78年7月間颱風侵襲，為恐浮油外洩造成污染，故有請購
      浮油回收機之需求，但因各單位需購量不明，經裴總廠長
      指示由本室以緊急採購名義申購，由於我初接主任職，在
      某一會議上適逢本公司關總經理在場，我遂當場向環保單
      位詢問數量及金額後，填寫報告呈送總廠長及總經理批示
      緊急採購。」等語（調查卷一第128頁）。是該8A1372 號
      案係被告戊○○、甲○○依中油公司決議緊急採購而辦理
      自明。難認有圖利廠商之犯行。
 （3）9A0823採購案係被告戊○○依78年12月23日高廠污染防治
      計劃追蹤會議決議，而指示被告甲○○由松成公司提供WC
      C公司製之YD－一OOPS浮油機1台試用，經被告甲○○簽稱
      試用效果良好，填具內購外貨理由說明書及內購器材申請
      單，依規定呈核，再由高雄煉油總廠工務室器材籌劃課以
      79年8月8日工物字第2814號函呈總公司稱能擬採內購外貨
      方式指定向WCC公司在台總代理商松成公司『議價』購買
      浮油回收機2台，此經中油總公司於79年9月1日以材發 (
      三)字第79095015號函示核定同意辦理，中油公司於79年9
      月26日會議決議與松成公司議價購買等情，此亦有78年12
      月23日會議紀錄、被告甲○○簽呈、內購外貨理由說明書
      、內購器材申請單、器材請購簽辦意見表、議價紀錄、報
      價單附卷可稽（見卷外9A0823號採購案卷、調查卷三第14
      0-159 頁）。是被告甲○○等人既亦係依上級指示緊急辦
      理，自難認被告甲○○等人該採購案有圖利松成公司之犯
      行。
 （4）又上開9A0823、8A0407、8A1372號浮油回收機採購案係以
      議價方式採購，其理由均係緊急採購，被告甲○○等人亦
      無自行決定議價以及選擇廠商之權限，如前所述，公訴人
      所舉證據均屬無法證明甲○○等人有公訴人所指之犯行。
《肆》浮油回收機8A1610號購案《被告乙○○、辛○○、壬○○
      》:
（一）公訴人認被告乙○○對於其主管之8A1610號採購案中負責
      申報預估價及招標規範，以及於開標後審查投標廠商所報
      之機型規格、資料業務時，明知所訂規範規格材質偏袒日
      本WCC公司產品，且造成他家廠商無法競標，並且預估價
      每台為92萬元，顯屬過高，以及明知松成、三像公司並未
      附上代理商授權書，資格已有不符，仍藉口依前曾經辦理
      之採購案，予以訂定及審核通過，並於審標時明知采孟企
      業行之投標商所附型錄並未註明電源電壓規格，應判定為
      「澄清標」，卻仍予審標通過，卻逕予判定合格，而其他
      投標廠商規格應判定「澄清標」，卻故為不合格之審標，
      辛○○知悉采孟企業行交貨規格濾網未符規範標準，仍予
      驗收通過，並將此不實事項登載於其職所掌之公文書即審
      標意見書，再交由具犯意聯絡之主管辛○○、壬○○持以
      行使，致採購單位承辦人員依審標結果，予以決標判定采
      孟企業行得標，圖利采孟企業行云云，其根據無非以該案
      投標商（松成、三像、采孟）均係影印中油報價單作為自
      己之報價單，而型錄中均未註明電源規格，投標商縱然其
      影印中油公司之招標規範中早有電源規格要求之紀錄，然
      此種情形依上開審標準則第9 條，應視為規格欠明，或依
      該審標準則第13條之規定，認報價未依標單上之規定，檢
      附有關電源之型錄，均應予澄清後，始能判定是否合格，
      惟被告乙○○卻於審標意見書故為不實之記載，逕為合格
      之判定。而使該案由采孟依企業行以高價得標，乙○○於
      參考前案即7A0237採購案而自行製作規範之際，以其之經
      驗，豈能無察覺於前開規範有所不公，而竟仍以不公之前
      案之請購資料作為其自己申請購案之依據，顯係有意圖利
      於廠商者等情。
（二）經查:
 （1）本件8A1610YD-20LS型標案，係78年8月28日申請，78年10
      月14日由壬○○、辛○○、乙○○負責審標，有采孟、三
      像、松成等廠商參與投標，有該標案資料在卷（調查卷三
      第76-86 頁）先予說明。被告壬○○辯稱: 其任油料廠長
      未接受廠商招待，也未指示下屬應向何廠商採購。油料廠
      所以申請採購回收機乃係開會決議去石化廠觀察，分批採
      購乃以前面採購機型使用是否良好而定。伊審標覆核時，
      均遵重現場使用單位之審標意見，並不詳細審視所附規格
      文件，祇在意見書上依規定簽章轉呈核定。中油採購過程
      均須不同部門決定，非其個人所能專斷。其與廠商並無交
      情，其所審核購案之規範及預估價，均係參考前案而為，
      別無另立任何特殊規範及提高底價圖利廠商之行為。依其
      於廠內分層負責職掌，其均尊重申請單位實際需要，以及
      審標之結論，加以簽核轉送而已，且高雄煉油總廠組織廣
      大，轄區遼闊，其廠內業務依權責分由各單位分層負責，
      計分油料廠、石化廠、大林廠、林園廠、公用處、儲運處
      、工務室、總務室等20餘一級單位，每一單位又分數組（
      偵卷第41-44 頁）。以油料廠為例，分6組 ，每組又有不
      同區域工場，第二烷化工場﹑第二低硫燃油工場等11工場
      。各工場均依本身需求，而申請設備，請購材料，相互熟
      識機會不多。各標案申請人員分屬不同部門，且服務於不
      同處所，各標案亦均經多人就其有關職責簽核。伊並無串
      連所有單位而違法採購器材之廣大通天能力。本案有關招
      標、審標、底價之訂定、交貨驗收等工作，均另有專人負
      責，其每個購案之承辦人員多達20幾人，顯非一人所能左
      右等語。被告辛○○辯稱: 除同癸○○辯詞（如下述）外
      ，又補充本件公開招標，底價訂定及決標，均由採購課負
      責，與其無涉。本件係依業務需要，指示所屬乙○○全責
      辦理申請案，乙○○參照前已完成之5 件同機型購案申購
      、審標，其僅因身分為主管，對乙○○上呈之文件附署用
      章而已。於松成公司與WCC 公司關於授權書聯絡電文時間
      ，早在77年9 月15日，與本申請案，相隔經年，自無因果
      關係，且本案規範及要求代理授權書，均係參考前案，其
      並無任何增刪，豈有圖利他人之可言。被告乙○○之辯解
      如上開辛○○及下述癸○○、卯○○等人所述。
 （2）按8A1610號採購案，有關廠商資格部分，亦即投標廠商之
      代理商授權書之爭議部分，公訴人雖認被告乙○○、辛○○、壬○○等3 人知悉投標廠商未附有代理商授權書應排
      除競標資格而未排除云云，然查，代理商授權書非屬申購
      單位審查之範圍，此有高雄煉高油總廠87年6 月2 日稽字
      第C87061136 號函附卷可憑（本院答上更一卷（二）第
      126 頁)， 公訴人雖認被告乙○○等人知悉投標廠商未附
      有代理商授權書，竟未加以排除資格等語，即有誤會，至
      於證人採購課承辦人陳良安證稱: 授權書應由申請單位審
      核等語（調查卷第168- 171頁），因與中油公司作業規定
      不符，且其屬於採購人員，與本案具利害關係，其證詞自
      無可採。
 （3）公訴人又認8A1610號購案中，投標商（松成、三像、采孟
      ）均係影印中油報價單作為自己之報價單，而型錄中均未
      註明電源規格，縱然其影印中油之招標規範中早有電源規
      格要求，然此種情形依審標準則第9條，應視為規格欠明
      ，或依準則第13條之規定，認報價未依標單上之規定，檢
      附有關電源之型錄，均應予澄清後始能判定是否合格，惟
      被告乙○○卻於審標意見書故為不實之記載，逕為合格之
      判定，辛○○、壬○○亦為審核通過，應有圖利投標廠商
      云云，惟查：依據70年收文04569號頒佈呈准之中油公司
      有關內購器材審標及決標準則第11條規定: 投標商所報規
      格與所附型錄或說明書之內容有不符之處，而在報價單內
      未說明緣由，應以所附型錄或說明書所列為準（原審卷一
      第177-178頁），換言之，若在報價單內說明緣由時，應
      認為合格，不喪失優先權，本購案觀卷附投標資料，上開
      三家廠商之投標，均以中油公司之報價單影印作為自己公
      司之報價單，其上均有電源電壓之記載，雖型錄上並無電
      源電壓之記載，然上開三家公司之報價單上既明白表示接
      受被告公司要求之電源電壓，應可認已無所報規格與條款
      欠明之情形。又依上開內購器材審標及決標準則第13條係
      規定，報價未依標單規定檢附型錄、說明書、樣品及其他
      證明文件者，視同澄清標。本件上開三家廠商皆已附上型
      錄，並於報價單上影印中油公司之規範作為其規格申報，
      足認其已對投標之商品已有說明，被告乙○○因而認為並
      無應命廠商澄清之處，並無不妥，自無以特殊規範綁標之
      可言。
 （4）又本院觀附卷上開中油公司之審標及決標準則第9 條，係
      規定：「廠商所報規格及條款欠明，需要澄清者為澄清標
      ，雖其報價最低，仍應先洽次一低標之合格標價，無法減
      至澄清標之價格，再洽澄清標澄清，澄清後合格者即決該
      澄清標，但以其價格低於或能議減至底價以內為原則，否
      則應再洽其他合格標減價」。第13條則規定：「報價未依
      標單規定檢附型錄﹑說明書﹑樣品及其他證明文件者，視
      同澄清標，澄清合格喪失決標優先權」。審酌上開二條文
      僅係對所謂「澄清標」作概括之規定，究竟中油公司實務
      上之運作如何，蓋各種採購案器材之規格不一，各種標單
      可能出現之各種情形應非上開二條規範所能涵蓋因應。而
      刑法第213 條之公務員登載不實罪，以公務員所登載不實
      之事項出於明知為前提要件；而所謂明知，係指直接故意
      而言，若為間接故意或過失，均難繩以該條之罪 (最高法
      院46台上字第377 號判例參照)， 被告對於無法涵蓋各種
      不同投標單之變化而有解釋空間之審標規則依其認知加以
      適用審標規則，實難有所謂明知不實之可言，又被告壬○○為高雄煉油總廠油料廠廠長，並非下層之業務需求單位
      ，對於器材之申請案，簽名轉呈上級核示，並無證據認定
      壬○○對採購案之審核過程有何明知不實之處而仍予以簽
      章核可。況且，本件審標人員依其對規範之認知而辦理，
      嗣後中油總廠購油審議委員會亦決議認可，且決議認可又
      係在本件被檢調單位偵辦之前（調查局係於80年8 月間才
      開始發動約談，見調查局之相關筆錄記載可知，而購審會
      第1555次會議是在79年7 月23日上午10時開會決議，見本
      院上訴卷四第64-65 頁），被告乙○○之審標與中油公司
      之決議相同，中油公司並無損害可言，本件投標廠商固然
      未自行製作說明書記載器材規格等情，但其既影印中油總
      廠開立之報價單，在其加蓋投標廠公司印文及負責人印章
      作為報價單，則投標廠商顯係接受報價單所列之規格，購
      料審議委員會第1555及第1556會議之決議，僅係將此未明
      文化之適用原則予以確認而已，並非否定審標人員之判定
      ，但為了防止中油員工有違法責任，而自行違反中油公司
      設立之準則規範，而以召開第1555、1556號會議之方式加
      以掩飾或追認。中油公司召開第1555、第1556次購審會決
      議，其內容約略: 第1555次購審會決議「為求內購案審標
      標準一致，減少審標困擾，提高採購效率，擬以報價單注
      意事項增列二項，其中第二項：本案標單所列之條款，投
      標商於本廠印製之報價單上加蓋公司行號及負責人印章，
      且未有註任何聲明者，視為同意接受各條款之規定，提請
      審議乙節，准予辦理」，第1556次購審會決議：「第1555
      次購審會決議內購案報價單增列二項注意事項，其中第二
      項應免予增列，改以公務通知會知各單位審標時，依照該
      款原則辦理」（上訴卷四第64-65 頁），又按投標商所報
      規格與所附型錄或說明書內容有不符之處，須在報價單內
      未說明緣由，始應以所附型錄或說明書為準，且所謂不符
      ，在型錄或說明書規格、條款沒有提到之場合，若於中油
      公司高雄煉油總廠印製之報價單上加蓋公司及負責人章，
      且未有註明任何聲明者，辦視為同意接受該條款（購審會
      第1556次第5 項決議參照），此亦有該總廠85年2 月1 日
      總專字第Ｃ85020191號函附卷可稽（上訴卷四第79頁證物
      袋），證人黃清波於本院前審證稱：「（問：投標廠商在
      總廠印製之投標報價單上加蓋公司之印章及負責人，是否
      可視為接受該條款之規定而認為投標是符合規定？）本總
      廠1556次會議紀錄事項第五點有此決議」（上訴卷一第
      255- 256頁、上訴卷二第219-211 頁）。本件採購案之投
      標廠商松成公司、三像公司及采孟企業行之報價單，均係
      影印中油公司之招標報價單，並加蓋廠商及負責人印章，
      依慣例及規定即表示其等完全依標單規範交貨，而標單規
      範已標明電源規格220/440V，且觀卷附該採購案之相關申
      請、招標、審標、驗收等資料（調查卷三第76-86 頁），
      其等所提供浮油回收機之製造廠、型錄及型號，均屬相同
      ，且松成公司、三像公司分別在其影印之報價單上註理明
      型號YD－20LS及電源規格220/440V，此有報價單影本2 份
      附於上開採購案卷可證，采孟企業行則於報價單所檢附型
      錄上亦勾註型號YD－20LS等字樣，而製造廠商及型錄既都
      相同，則被告乙○○判斷其器材之電源規格220/440V相同
      ，亦屬合理之判斷。再者，審標之工作本具有一定之裁量
      權限，審標人員如將投標廠商資料做過濾後，尚有不了解
      處或對投標廠商之標單記載或其履約能力發生疑慮，過濾
      出不瞭解的地方要求廠商進行澄清，或者審標人員認為投
      標單之記載已經清楚不致於使審標人員發生混淆，因而判
      令不必澄清，依其自由心證與專業之判斷，在其裁量下對
      投標廠商產生有利或不利之情形，本屬無可避免，不能因
      其裁量對廠商發生有利不利之情形，逕認其裁量係出於故
      意之違法裁量。再者，在本購案之前，其他單位已購相同
      型號之機器，其電源均為220/440V，參以交貨後亦符合規
      範，此亦經本院前審於84年8 月24日至現場勘驗屬實，製
      有勘驗筆錄在卷（上訴卷二第85-88 頁），則依前開說明
      ，被告為合格標之判定，應屬合理。又中油公司曾以86年
      7 月3 日（86）油法字第86070118號書函呈報本院前審，
      有關中油公司作成之分析意見書，其報告謂：「另投標廠
      商所報產品電源規格，經李員（指乙○○）判定為合格，
      並無不當之處」，此亦有該函附卷可按（本院上更（一）
      卷一第187-224 頁），中油公司係該審標規則之制定者，
      其仍認為乙○○等人之審標並無違背其公司所制定之審標
      規則，此亦經證人黃清波、黃啟植於本院前審証述明確，
      （本院上訴卷一第25 5-256頁、上訴卷二第219-221 頁、
      上訴卷二第85頁、更二卷二第151-152 頁），倘乙○○等
      人之審標有所違失而違背中油公司之規定，以中油公司當
      時係受經濟部管轄之國營事業，如受有損害，其豈有袒護
      員工而不怕遭到其上級單位經濟部糾正之理。被告乙○○
      等人於審標時，於審標意見書內將3 家投標廠商均判為合
      格之認定，足認並無違失，且倘被告乙○○等人有圖利其
      中某一廠商之犯意，衡諸常情，其他2 家廠商被告自應判
      為不合格加以排除其投標資格以暗助被圖利之廠商，自不
      可能均判為合格，而使之均得參與競標，是被告應無圖利
      廠商或明知不實事項而故意登載於審標意見書之公文書之
      犯行可言，被告辛○○、壬○○加以覆核乙○○之意見而
      通過，亦無任何違誤之處。
 （5）至於有關底價訂定、規格審核、招標、廠商報價、報價審
      核、開標、決標、簽約交貨及驗收等作業，依卷附高雄煉
      油總廠器材請購公開招標作業流程圖（原審卷一第120 頁
      ）可知，上開作業均非乙○○、辛○○或壬○○等人之職
      權，亦非其等可恣意決定或影響採購人員之決定（理由同
      前開丙○○部分）。況且操作及簡易維修器材或可認為與
      乙○○等人之本業相關，然對於機器採購、成本及市售合
      理價為若干等等，應非現場工程技術人員所專門或熟悉，
      再參以本院前審於84年8 月24日前往中油公司履勘，並經
      該廠總廠長室專員黃啟植簡報中油公司前後所購浮油回收
      機、目前使用情形及地點後，由法官指定前往廢水處理廠
      勘查總排水溝再轉至第二烷化組（API 亦即油水分離池）
      排放出之廢水溝內放有YD－20LS型浮油回收機，並當場命
      試運轉確可將水溝內浮於表面之液體抽回API 內，黃啟植
      並稱其他油料工廠所放之YD－20（LS）或40（LS）型之浮
      油機之功用，地點類似法官所視之第二烷化組之情形，此
      有本院前審勘驗筆錄在卷，顯見本件購買之浮油回收機使
      用情形良好，亦無高價購買劣質產品可言，公訴人所提之
      證據均不足以證明被告壬○○、辛○○、乙○○對於該
      8A1610號採購案有何圖利松成公司或采孟企業社等廠商之
      犯行或任何行使登載不實於審標意見書公文書之犯行可言
      。
 （6）至於濾網驗收不實部分，經查驗收並不屬於現場技術人員
      之職務（此驗收不實部分同下述卯○○部分），被告乙○○自亦無此驗收不實之違法可言。
《伍》浮油回收機7A1666號購案:《被告壬○○、辰○○、卯○○》
（一）公訴人認被告辰○○指示不知情之吳瑞霖於招標規定增列
      投標人於投標時須附國外製造廠商授權國內之代理商或經
      銷商，為保障松成公司、采孟企業行之投標權。卯○○於
      審標時明知投標之正瀛公司所報規格中，有關葉輪材質部
      分報為「青銅或PVC依買方選擇」，殼體部分材質報為「
      FRP或PVC依買方選擇」且於所附型錄中亦說明製造廠商可
      依特殊用途及要求，提供不同之材質，本應判定為合格，
      即使認型錄中所載部分材質與報價單未儘相符，亦應給予
      澄清，然竟逕判定為不合格，而松成公司投標時僅影印招
      標單位之標單（即總廠報價單）第一頁而未影印第二頁規
      範部分，亦即應認其報價單內並無其所欲參與投標機器之
      廠牌、規格，應判定為不合格，乃竟以松成公司未附型錄
      為由，仍判定為澄清標，使其有機會補正，且在松成公司
      補送型錄資料後，在型錄內並無招標規範所定之馬達電源
      記載，應判定為不合格或再度澄清，竟判為合格標，使松
      成公司因而得標，壬○○亦加以審核通過，又交貨時規格
      中之濾網未達規範2分之1英吋，而卯○○仍簽註合格，又
      本案投標商為松成公司，然令其補正資料時，該補送之資
      料為由黃登發具名之澄清函，卯○○竟仍判令合格，故涉
      嫌以行使登載不實公文書之方法圖利廠商等語。訊據被告
      壬○○、辰○○、卯○○均否認有何犯行，被告壬○○之
      辯解同前，被告辰○○辯稱: 其為確保所買貨品日後售後
      服務，才參照中央信託局外購器財投標須知，而指示吳瑞
      霖在報價須知上，增列代理商授權書之規定，其動機並無
      不法，即令本件非得標之投標廠商，例如正瀛公司其亦有
      附上授權書。且中油其他採購案，亦多有要求代理授權書
      者，可見附上授權書並無法達到圖利特定廠商之目的，自
      不能以要求授權書而認係圖利廠商。本案審標乃卯○○，
      伊僅在審權意見書上核章，並無圖利松成公司不法犯意。
      且松成公司與WCC 公司往來電文談及授權書之時間觀之，
      應係針對中國海灣石油公司購買浮油回收機時要求代理授
      權書而為之，與本案無關。且依中油公司高雄煉油總廠辦
      事細則（原審卷一第128-137 頁），其中第18條第1 項第
      1 款之7 之規定：採廠購課辦理廠商登記、信用調查及蒐
      集商情資料，而招標產品為外貨（即進口貨物），有關該
      項產品之投標廠商有無取得代理商授權書，因授權書旨在
      確保產品之售後服務，保證可得原廠之服務，為廠商之服
      務信用保證，故為辦理廠商登記、信用調查及蒐集商情資
      料之單位所應審查項目，增加授權書之條件自屬對中油公
      司有利，且有無附上授權書、是否屬於外貨以及進口證明
      等文件，應由總務室採購課負責審查，與業務需求單位無
      關等語。被告卯○○辯稱: 係因中油公司污染，導致居民
      抗爭，且於夏季豪雨，常有浮油流出廠區，中油公司不堪
      民眾索賠，歷年補償日益增加，才決定採購浮油回收機，
      伊之前未曾辦理採購過浮由回收機，所以才影印前案規範
      ，交下屬吳瑞霖參考，並非有何勾結。本案係因情況特殊
      ，爭取時效，才由生產單位請購，其職責僅將請購單轉呈
      而已，並無核定權。松成公司未附型錄，審標之際伊為求
      慎重，而要求澄清，及正瀛公司報價單上材質雖有記載招
      標規範所要求者，但與型錄上記載並不相符，依審標準則
      規定，應依型錄規定，而判定為不合格，伊審標並無任何
      違失。且正瀛公司被判為不合格原因如上，另該便條紙上
      記載，並非本件審標之依據，而僅係應上級長官要求而提
      出補充說明，伊才於便條紙上為補充說明而已（上訴卷一
      第187 頁），並非以上開便條上所載重量、體積問題挑剔
      正瀛公司之器材而判定正瀛公司未得標，伊並無以審標之
      方式圖利得標廠商等語。
（二）經查:
 （1）7A1666號YD-40LS型標案係77年12月2日提出申請，78年1
      月27日由壬○○、辰○○、卯○○負責，投標廠商有松成
      、正瀛、五福等廠商，有該標案資料在卷（調查卷三第29
      -43頁），先予說明。該浮油回收機7A1666號購案係由被
      告辰○○所屬東區煉製工場提出內購器材申請單（下稱內
      購單），而所附規範則為吳瑞霖依據被告辰○○所交付資
      料，依其指示製作並在報價須知欄內以手寫方式增列第八
      點代理商授權書規定各情，已經證人吳瑞霖證述在卷（調
      查卷一第154 頁），被告辰○○就此部分亦供認係其將之
      前中油公司之浮油回收機7A0237號購案之請購規範交予吳
      瑞霖並指示增列第八點等情，並有內購單、招標規範附卷
      可稽（調見查卷三第30-31 頁），則增列必須附代理商授
      權書此一條件，辰○○之動機有無不法？或僅係在於保障
      採購物品之售後服務，而無圖利他人之意思？公訴人固以
      前開松成公司與WCC 公司於77年9 月15日之往來電文內容
      提及「中油公司要求參與投標廠商須持有製造商或總代理
      商之授權書保證之，目的在防止某些廠商擾亂投標.....
      」，及同年9 月16日電文內容「為了你對中油公司獨家代
      理銷售工作格，我們將電傳代理同意書予你.... 」 等，
      故認定松成公司早知此標案之投標規範中增列代理商授權
      條款之條件，因而推論標案承辦人與松成公司間應有所聯
      絡，有圖利廠商之犯行云云。
 （2）然查，中油公司於採購國外產品時，如投標之廠商係屬於
      非有權代理進口器材之廠商（例如國內之廠商向國外購買
      平行輸入之水貨，自行於國內轉售），則日後器材之保養
      、維修、零件汰換等等，如亦要求原廠負責或要求原廠之
      專門技術人員隨時可為中油公司提供器材之日常保養、維
      修等相關服務，衡情應有一定程度之困難，此由中央信託
      局購料處國外採購須知（原審卷三第31-32 頁）中規定「
      投標商如非登記有案之代理商，本處得要求其提示供應商
      或製造商之授權書或報價單，以確定該商已獲得供應商或
      製造商之報價... 」 (投標須知第三項參照)即可得知，
      購材單位為保障採購後之維修、汰換零件、保養、瑕疵擔
      保責任等等，因而要求參與投標之廠商應附授權書，藉以
      保證日後維修並無問題，此舉對中油公司而言並無不利。
      且授權書之要求，據證人吳彰修於本院前審時證述: 「內
      購外貨與一般採購一樣，由請購單位開具用料申請單，送
      籌劃單位看有無庫存貨或預算，再送工務室到工程副總廠
      長，12萬元以上要送購審會審核，有關要求代理商授權書
      ，在廠內採購單位提出此要求是很正常，最主要是確保售
      後服務，不能以要求廠商有代理授權書而認定申請人員有
      綁標行為，定底價是總務人員訂定，參考前案價格、市場
      行情、廠商價目表、急用與供需情形，詢價無特別規定，
      總務人員負責定底價，當然由其詢價，但詢價結果未必正
      確」等語（上訴卷一審第251-255頁），足認要求投標廠
      商須附國外製造廠商授權國內之代理商或經銷商之書面，
      此規定對中油公司而言，應屬有利，尚難認此規定專係為
      確保松成公司之得標權。松成公司負責人徐瑞焜於調查時
      陳稱: 中油公司招標，此舉作用伊不清楚等語（調查卷一
      第6 頁），並無證據可認被告等人事先有與廠商有何不正
      當來往，自不能認被告等有圖利廠商之主觀意圖，松成公
      司雖於77年9 月15日發給日本WCC 公司電文中已經提及:
      「中油公司要求參與投標廠商須持有製造商或總代理商之
      授權書，目的防止某些廠商擾亂投標... 」，翌日則由
      WCC 公司回文松成公司「為了你對中油公司獨家代理銷售
      工作，我們將電傳代理同意書予你... 」，嗣於同年11月
      15日WCC 公司出具唯一代理商授權書給松成公司之事實，
      有調查站於松成公司搜索扣得之證物，即往來電文、授權
      書（見扣案贓證物）及電文譯文內容（見調查卷二第86頁
      ）在卷可佐，采孟企業行亦確實提出授權書而參與投標，
      亦有授權書在卷可考（調查卷三第66頁），然松成公司於
      被告辰○○增列上開代理商授權條款為投標條件之前雖已
      知悉中油公司將增列此項規定，但其何以知悉此項訊息，
      是否有人洩露商業機密等等，何人在採購案之哪一個環節
      洩漏等等，亦無法證明，然因增設此條件既有利於中油公
      司，縱代理商或經銷商因該增設之規定而在投標之資格上
      獲得部分利益，亦難認被告此一規定係專為圖利某廠商而
      定。
 （3）公訴人又認被告卯○○於審查7A1666標案時（投標廠商正
      瀛、五福、松成公司），明知投標之正瀛公司所報規格中
      ，有關葉輪材質部分報為「青銅或PVC依買方選擇」，殼
      體部分材質報為「FRP或PVC依買方選擇」應判定為合格，
      即使認型錄中所載部分材質與報價單未儘相符，亦應給予
      澄清之機會，然竟判定不合格，其上級長官辰○○、壬○○等應有共同圖利或明知不實事項而登載職掌公文書之犯
      行等語。
    訊據被告卯○○否認有何犯行，辯稱：中油公司石化廠之
      7A1451標案浮油回收機該案亦係由正瀛公司得標交貨之AC
      ME生產之浮油回收機，嗣經85年1 月20日與器材準檢驗課
      人員至放置之第103 號碼頭拆解，經拆解機器後，發現材
      質竟然為金屬，且已經腐蝕，故正瀛公司報價單上所載可
      選擇PVC 等材質，僅其一貫商業競爭之技倆，此可以證明
      被告當初認為正瀛公司之投標單有投機不實之性質，對其
      履約能力發生不信任，直接判定為不合格標，應係正確之
      審查。伊因為高雄煉油廠水溝水質常呈弱酸性（本院更一
      卷三第202 頁），故浮油回收機長期沉浸時，應考慮抗腐
      蝕性之器材，故伊根據專業判斷，對於抗腐蝕性之材質甚
      為重視，正瀛公司之型錄設計記載係鋁合金，可選擇青銅
      為殼體，但其報價單記載可選擇材質為PVC ，但因伊認為
      機械外殼之密封性及抗腐蝕性以及改裝材質後之機械比重
      與浮力等會否影響，PVC 與金屬材質全然不同，鋁合金材
      質容易腐蝕，應不可使用，亦有文獻可查（上訴卷四第18
      -20 頁），而正瀛公司均未說明上開有關產品之重要疑點
      ，故伊認為正瀛公司未在報價單上說明理由，應不符合中
      油公司之審標準則第11條，伊認為正瀛公司投機行為非常
      明顯。且正瀛公司報價單註明殼體部分材質為FRP 或PVC
      可選擇；葉輪材質部分為青銅或PVC 依買方選擇，但型錄
      上卻顯示前者為鋁合金或青銅，後者僅為青銅，二者不符
      ，又未於報價單說明緣由，亦違反審標規則第11條，伊之
      判定屬於正確，並非是以重量太重或尺寸太大而判定為不
      合格，伊絕無故意排除正瀛公司而圖利其他廠商等語（本
      院上訴卷二第251-275 頁、上訴卷四第5-32頁），本院觀
      卷附之正瀛公司估價單及型錄（上訴卷一第184-185 頁）
      ，確實有如被告卯○○所述之: 殼體部分記載材質為FRP
      或PVC 可選擇；葉輪材質記載為青銅或PVC 可選擇，但原
      廠之型錄上卻顯示前者為鋁合金或青銅，後者僅為青銅，
      且又未於報價單說明緣由之情形，故被告卯○○辯稱: 正
      瀛為公司投標單不合乎中油公司之需求，因而判定為不合
      格，依據中油公司之上開審標準則第11條之規定，尚非無
      據。再者，本件7A1666號浮油回收機採購案件，投標商正
      瀛公司於自行填寫之報價單（估價單）（調查卷三第34頁
      ）上就材質縱有依買方選擇之字句，然正瀛公司係提供國
      外生產之器材，如就原廠製造商之產品加以改裝，在設計
      上能否全然與原廠之品質相同，對於履行規範之能力應有
      疑問；又就器材加以改裝，正瀛公司亦需付出成本，因而
      卯○○認為正瀛公司之投標單有類似投機之性質而加以判
      定為不合格標，對該公司之產品及公司之信譽發生不信任
      ，因而並未給正瀛公司提出製造廠商能於交貨期限內生產
      符合規範材質之機器之証明，其應屬於審核技術規範之人
      員之審查與判斷之裁量問題，其對正瀛公司信譽之看法，
      適不適當是另一問題，但應無故意違規審標之可言。況且
      ，中油公司器材請購公開招標作業流程依據規則及內購器
      材審標及之決標準則（原審卷一第176-180 頁），對於中
      油公司新購器材或採購有前案之器材於開標作業時均應一
      體適用之情，業經中油總公司以81年6 月10日81油人 (二
      )字 第81051679號函覆法務部調查局高雄市調查處在卷（
      調查卷二第107 頁），而該準則係中油公司於70年間呈准
      實施（調查卷二第40頁），雖依準則第11條明定「投標商
      所報規格與所附型錄或說明書上內容有不符之處，而在報
      價單內未說明緣由時，應以所附型錄或說明書所列為準」
      ，正瀛公司之型錄設計既然記載係鋁合金，可選擇青銅為
      殼體，則其不具備中油公司要求之PVC 材質，應無疑問。
      故不能認被告卯○○有明知應判定為合格標或澄清標而故
      意判定為不合格標，而被告辰○○、壬○○亦加以審核通
      過之明知不無實事項而故意登載不實於審標意見書公文書
      之犯行。
    再者，中油公司採購浮油回收機，其目的係為回收浮於水
      面上之污油，以減少後勁溪之污染，而因回收機係置於污
      油上，因而亦須材質係可耐腐蝕性者為佳。查PVC (聚氯
      乙烯)塑膠原料質輕，有極好之加工性質，且兼具電氣絕
      緣與耐鹼、耐水之特性；本院前審調查台灣地區1997年
      PVC年產量高達1, 159,500公噸，多作為塑膠皮、布、管
      、板、膜、地磚、電線、扳覆、吹瓶、其他成形品。而
      PVC製品之耐酸腐蝕性較鋁合金或普通金屬製品為佳，有
      台灣區塑膠製品工業同業公會覆本院前審函附卷可查（上
      訴卷第18-20頁、上更一卷二第139-164頁）。PVC原料其
      既係質輕、耐腐性高，且又為台灣區業界使用之材料，則
      廠商取得PVC材料，並加予製作浮油回收機，其應為一般
      材料規範而已，並非有何特殊之處甚明。故被告卯○○要
      求浮油回收機殼體必須使用PVC材質，而以PVC為採購浮油
      回收機之材質規範，應認係合乎中油公司之利益且為一般
      規範非特殊規範，應可認定。
 （4）公訴人又認被告卯○○等人對於松成公司投標時僅影印招
      標單位之標單（即總廠報價單）第一頁而未影印第二頁規
      範部分，亦即應認其報價單內並無其所欲參與投標機器之
      廠牌、規格，應判定為不合格，而竟於審標意見書上判定
      為合格，辰○○、壬○○亦加以審核通過云云。經查，本
      件採購松成公司投標時之投標資料，松成公司僅影印總廠
      報價單之第一頁，並未影印二頁規範部分，屬於未列規格
      ，依據準則第13條，卯○○為求慎重，將松成公司之投標
      判定為澄清標給其說明之機會，應認仍符合該準則之規定
      。況且，中油公司於79年7月30日第1556次購料審議委員
      會中即決議「第1555次購審會決議內購案報價單增列二項
      注意事項，其中第二項『本案標單所列之條款，投標商於
      本總廠印製之報價單上加蓋公司（行號）及負責人印章，
      且未有註明任何聲明者，視為同意接受該條款之規定』，
      應免予增列，改以公務通知會知各單位審標時，依照該條
      款原則辦理。」亦即，投標廠商於被告總廠印製之報價單
      上加蓋公司行號印章，及負責人之印章，如未有何聲明，
      視為接受標單所列條款之規定。如依中油公司上開決議事
      項，本件松成公司於總廠之投標報價單上，蓋上公司及負
      責人印章，即視同接受本件招標之條款之規定，因而其縱
      無規格型錄等，亦因其視同接受中油公司之規定，不能以
      不同規格之產品交付，否則即視為違約。被告依上開會議
      決議，本可逕認定松成公司合格。然其仍於審標意見書上
      ，對於松成公司之規格，逐項打上問號，有該審標意見書
      存卷可考，其並要求松成公司補送資料，予以澄清，應屬
      其審標之裁量權限，其對松成公司而言，應屬多一道手續
      之不利益，更可見卯○○並無圖利松成公司之意思。又本
      件採購案係78年1 月27日由卯○○第一次審查規格，於命
      廠商補正資料後，卯○○於78年4 月3 日審標認為松成公
      司之投標屬於合格標，於78同年5 月22日始辦理決標，此
      有該標案資料在卷可考（調查卷三第29-43 頁），上開第
      1556次審議會雖係在本案採購之後召開，惟其加以開會討
      論，衡情係因採購進行中，各處做法不一而有說明或統一
      作法之必要，因而開會增訂或補充說明採購規則，依該決
      議事項，與被告之審標結論亦相符合。又中油公司召開該
      決議時間係發生在本案調查局介入調查之前，故中油公司
      自亦無故意以開會說明相關審標規則企圖影響檢調單位查
      案心証之可言。況且，被告之審查如有違規，則中油公司
      事後之會議又豈有認定其並無違反規定之理？
 （5）公訴人又認被告卯○○等人對於松成公司投標時補送型錄
      資料內並無招標規範所定220v/440v/39hase/ 60hz之馬達
      記載，應屬不合格標等語，然查，松成公司於本件採購之
      投標，依上開第1555次會議決議已可認為接受招標條款之
      規定，而屬合格標，則其補送之型錄中雖無電源電壓之記
      載，惟既已屬合格標，則縱無電源電壓之記載，亦無損及
      其所投之標為合格標之地位；亦即本件松成公司已經視同
      接受本件招標之條款，松成公司即有依約提出合於中油公
      司要求之器材，否則即有違反履約之責任，被告對上開投
      標單之審查結果，均無任何明知不實事項而故意登載於職
      掌審標意見書公文書之犯行或圖利任何廠商可言，辰○○
      、壬○○依據卯○○之審核加以核章，亦無任何違失處。
 （6）至於澄清函之部分，雖由采孟公司之黃登發出具而非由松
      成公司之徐瑞焜出具，此點經被告卯○○供稱: 松成公司
      投標而由黃登發補送資料，這我不清楚，要問採購課等語
      。查本採購案由松成公司投標，然於澄清規格時由黃登發
      以自己名義出具澄清函，此固有該案澄清函可參（調查三
      卷第33頁、上更一卷三第168 頁），然而，被告卯○○等
      人於審查規格時，如認有須投標廠商補送資料藉以澄清時
      ，係交由採購課人員負責處理，此觀該標案之開標記錄上
      有採購課人員張耀聰於其上批示: 「與松成公司黃登發先
      生商洽交貨期間... 之記載」。又證人張耀聰於調查時陳
      稱: 「浮油回收機7A1666號採購案經由請購單位卯○○於
      審標意見書載明投標商正瀛及五褔『不合』及松成公司『
      須補資料』等字樣，本課依規定發函通知松成公司補送審
      標意見書上註記問號之型錄等資料。我不知道黃登發不是
      松成公司的人員，其在澄清函也沒有註明公司，我沒有提
      醒其註明公司就轉送請購單位，並無違反採購作業規定。
      松成公司沒有附說明書我不清楚，審標單位判要松成公司
      補資料，由我們總務室採購課來通知.... ， 決標決定是
      在於我們等語（調查卷一第172-174 頁、原審卷七第46頁
      ），足認上開命廠商澄清補送資料之工作係採購人員所為
      ，與被告卯○○等人無涉；因而投標廠商補送資料等，究
      由何人交付？如何補送等等，即難認被告必定知情，或有
      權介入。再者，卯○○等3 人否認知悉補送資料之黃登發
      與松成公司之間之關係，被告辰○○與黃登發雖有妻舅之
      關係，為辰○○所供承在卷，然黃登發與松成公司之關係
      辰○○是否知悉，亦無證據足以認定。再查，松成公司徐
      瑞焜於調查筆錄中陳稱: 曾口頭請黃登發出面與中油高廠
      議價及書具澄清函..... 」（調查卷一第1-14頁），黃登
      發於調查筆錄中亦陳稱「A71666案澄清函乙節，係徐瑞焜
      將資料寄給我，由我轉交中油高雄廠相關人員，並由我具
      名書寫澄清函」等語（調查卷一第20-30 頁）。黃登發既
      稱其係受徐瑞焜委任出名澄清，則由黃登發補送資料，亦
      難認投標商此舉有何違背規定之處導致必須判定成不合格
      標。
 （7）公訴人又認被告卯○○明知松成公司交貨時，其貨品有關
      濾網部分不符合規範，仍加以收受，簽註試用合格，圖利
      廠商云云；經查:
    依據中油公司所定「物料檢驗作業要點」（調查卷二第44
      -45 頁）可知，物料之檢驗工作係由工業安全衛生室器材
      檢驗課負責執行，另依該辦事細則第20條（二）2.亦明定
      ，器材檢驗課掌理內、外購器材之品質、性能、規格外型
      之鑑定。本件所器材經檢驗課人員陳啟東於調查筆錄陳稱
      : 浮油回收機7A1666....等之器材檢驗紀錄是我所寫，我
      檢驗時都要求提供進口貨物正本，我沒注意進口完稅價格
      被塗掉，我只注意規格是否相符等語（調查卷一第151-15
      2 頁），故器材並非送現場使用單位由使用單位負責驗收
      ，應可認定。被告卯○○陳稱: 器材只作性能測試，試用
      運轉而已，而濾網屬規格驗收，伊未負責驗收該項濾網器
      材等語，應可採信。故本件採購之器材，使用單位僅協助
      試轉效果之測試而已，卯○○並無在檢驗紀錄單上註明『
      濾網符合採購規範』，足見濾網並非經由被告卯○○檢驗
      ，應可認定，公訴人認為濾網由被告卯○○驗收通過，應
      有誤會。綜上說明，公訴人所舉證據均不足以證明被告卯
      ○○、辰○○、壬○○有犯公訴人所指之圖利、明知不實
      事項而登載於職掌公文書之犯罪。
《陸》浮油回收機8A1501號購案: 《被告癸○○、壬○○》
（一）公訴人認被告癸○○、壬○○參與審標時，明知投標之松
      成公司、三像公司、采孟企業行所提投標型錄中，均未註
      明電源格（即220V /440V/3PHase/60HZ )，且亦無提出代
      理商授權書，卻指示不知情之許博彬判定全部合格，致最
      低標采孟企業行得標。壬○○對上開審標，明知不實仍予
      以覆核通過等語。
（二）8A1501YD-20LS型浮油回收機係78年8月4日提出申請，由
      癸○○負責審標，壬○○覆核通過，采孟、松成、三像三
      家廠商前往投標，有該購案資料在卷（調查卷三第64-75
      頁）。訊據被告癸○○、壬○○均自始否認犯行，被告壬○○之辯解同前，被告癸○○辯稱: 投標時廠商有無提出
      代理商授權書一節，非伊審標範圍，而應依總廠辦事細則
      第18條第1項第7點規定，由採購課負責審查。投標三家廠
      商於產品錄型上雖無200V/440V之標示，但於報價資料有
      附註電源規格，且伊向以前採購同型機器單位查證結果，
      電源規格符合規定，且非此電源，則廠商亦難以交貨通過
      而供中油公司使用。其係受上級長官洪守華之指示，依污
      染防治會議之決議採購浮油回機，並指示參考他廠已購案
      件資料，並非與壬○○或任何廠商勾結，其指示許博彬向
      油料廠中區及東區煉製組索取公司之前已購之資料，作為
      本購案之參考，並非直接向廠商索取型錄及構造圖，採購
      課人員對本案有利害關係，均在推卸責任等語。
（三）經查:
 （1）高雄煉油總廠於76年及77年間因大雨造成廢油從水溝外洩
      ，污染後勁地區，引起激烈環保抗爭，為防止再發生類似
      情況，乃要求凡轄區內有管理水溝之工場，提出申請採購
      浮油回收機，78年8 月間，癸○○受指示辦理採購器材手
      續，並參考他場已購案資料等情，業經證人黃清波於本院
      前審證述在卷（本院上訴卷一第255-25 6），且有附卷大
      雨排水系統操作討論會紀錄、總廠歷年補償情況表等可稽
      （原審卷一第159-165 頁），是被告癸○○供稱: 並無與
      廠長壬○○或廠商勾結而辦理浮油回收機申購案，尚非無
      據。
 （2）癸○○承辦8A1501浮油回收機採購案，參考前案7A1666號
      案，援例於招標規範加註「投標時須附國外製造廠商授權
      國內代理商或經代理商轉授權之經銷商亦可」，並非蓄意
      保障松成公司及采孟企業行之投標權，其理由同被告卯○○承辦之標案，茲不贅述。此項要求，應係保障中油公司
      器材之售後服務，要難徒憑增列此項要求，遽認請購人員
      有綁標或圖利其他廠商之行為。
 （3）公訴人雖又認癸○○明知松成公司、三像公司之投標單未
      附代理廠商授權書，仍加以審核通過云云，然基於下列證
      據，本院認有關代理商授權書並未規定應由請購單位審查
      ，理由如下：
    第8A1501號浮油回收機請購單，有關代理商授權書雖係由
      被告癸○○參照東區煉製購案，援例辦理，惟請購單位僅
      負責審查技術規範，中油高雄總廠有關採購器材相關規章
      ，並未規定「報價須知，須由請購單位審查」，此有該廠
      84年1月18日秘字第C84010110號函暨附件在卷可考（本院
      上訴卷四第78頁附件5）。蓋代理商授權書係列於報價須
      知內，廠商係向採購課報價，且開標時係由採購課會同審
      核課人員審查廠商投標是否符合報價注意事項（須知）並
      做成開標記錄，請購單位僅負責審查技術規範，廠商投標
      不論有無檢附授權書，皆由總務室採購課人員負責決標、
      審核，此應無疑問。
    本件被告癸○○供稱其所承辦之8A1501號案之預估價乃參
      考前已成案之7A1666號﹑7A1621號之核定價而提列，作為
      廠方提撥預算及該請購案核定之用，而參考前案之作法本
      為中油公司所許可；證人即總務室商情課長朱耀芳於調查
      筆錄陳稱：「依以往作業慣例，商情課審核內購案之底價
      有幾個原則，如有前案，可依照前案底價訂定。如為新購
      器材則請申購單位提供相關之資料或可在市場上獲得之資
      訊，憑以編訂底價」（調查卷一第155-157頁），而商情
      課管理師謝坤雄於調查筆錄亦證稱：「本總廠採購案件需
      先由請購單位提出預估價，我則根據以前購案底價或是設
      計單位價格分析，或是市場行情，或廠商價格分析等資訊
      ，據以審查請購單位提報之預估價是否合理，再呈奉核定
      後定出採購底價」等語（調查卷一第158-160頁），足證
      被告癸○○所屬申請單位所提報之預估價係作為預算及決
      定請購單核定層級之用，而底價之訂定為總務室採購課之
      權責。其是否參考預估價，合理之底價到底若干，仍應由
      採購課依據各種資訊訂定，並不受預估價之影響極明，底
      價之訂定即非癸○○、壬○○應負責之範圍。故底價之制
      定及決標價格為總務室採購人員之權責，嗣後與廠商議價
      後決標簽約事宜，亦係由採購人員處理，此有採購流程、
      採購人員手冊、中油公司採購辦事細則在卷可憑（本院上
      訴卷三第73-74頁、上訴卷四第78頁附件12、13），被告
      癸○○為申購單位，自無權參與過問，證人黃啟埴亦於本
      院前審供證：預估價與底價沒有必然的關係，定底價的人
      是不受預估價之任何影響等語（本院上更二卷第151-152
      頁），足認被告癸○○預估底價對於採購課訂定器材之底
      價並無關聯，被告自無以制定預估價之方式圖利任何廠商
      ，至堪認定。
 （4）公訴人又認被告癸○○驗收器材不實，明知采孟企業行交
      付之濾網未符合規範，則加以驗收通過等語，然而，癸○○係現場使用人員，並非器材檢驗課人員，並無驗收器材
      之權責，此部分理由同被告卯○○，茲不多述。再據檢驗
      課人員製作之「器材檢驗紀錄表」，被告癸○○於交貨單
      （或核定單）上均以「到貨試驗結果良好」「收到操作使
      用說明書」「試車良好」「測試合格」，至於濾網孔徑未
      達標準之瑕疵，此項規格應非屬「試車」「測試」範疇，
      應由檢驗課人員為之，其理甚明，況且，証人陳啟東（檢
      驗課人員）於偵查中亦証述廠商所交之進口証明影本，驗
      收時交與伊等語在卷（偵卷第111 頁），顯見進口証明文
      件既屬由器材檢驗課驗收，則同屬物品規格之濾網尺寸一
      項亦由器材檢驗課驗收受自明，且濾網規格資料存放於採
      購課，而非在現場測試人員之處，被告亦無從知悉，本院
      前審函中油高雄煉油廠查明上情，高雄煉油廠亦於87年6
      月2 日稽字第C87061136 號函告：「原則上，審標時申購
      單位負責審理標單主要規格，授權書，交貨日期非申購單
      位審查範圍」等語（本院上更一卷第126 頁），是本件交
      貨時物品濾網縱有未符招標規範，然驗收器材既非屬被告
      卯○○等人之職責，亦難即謂其有以驗收器材不實之方式
      而圖利廠商之犯行。
 （5）公訴人雖又認被告癸○○明知采孟、三像、松成等投標商
      所附之型錄，並未註明電源規格，仍加以審標通過，而壬○○亦加以覆核通過等語，經查:
    投標廠商如影印中油高雄總廠開立之報價單加蓋該投標廠
      商之公司印章及其負責人印章作為其報價單，即視為該廠
      商器材規格與中油高雄總廠之招標規格相同。此有該廠購
      料審議委員會第1555、1556會議記錄可憑，已如前述。
    又本件8A1501採購案投標廠商采孟﹑松成﹑三像三家所附
      型錄，雖未說明「220V/440V 」之電源規格，然觀卷附之
      該三家廠商之報價單均係複印中油公司招標之報價單並加
      蓋其公司印章及其負責人印章作為報價單，三家廠商報價
      單上均有說明「規範詳見所附共二頁」，有該標案資料在
      卷，此合乎中油公司之規定，況得標廠商采孟企業行交付
      之器材，在驗收時，有關電源規格檢驗器材課承辦人員於
      驗收時亦未表示其電源不合規格，此亦有檢驗通知單在卷
      。國內工業用電壓220V/440V 為標準規範，亦有卷附中油
      公司高雄總廠85年1 月19日工儀字第C8501 0104號函暨附
      件可考（本院上訴卷四第79頁附件11），被告壬○○加以
      覆核通過，亦無違失，況且刑法有關公務員登載不實罪係
      以公務員出於明知為必要，本件被告並無任何明知審標不
      實之直接故意，公訴人所舉之證據均無法證明被告癸○○
      、壬○○等人有任何行使公務員登載不實文書及圖利廠商
      之犯行。
《柒》浮油回收機7A1621號購案: 《被告丑○○、壬○○、子○○》
（一）公訴人認被告丑○○、壬○○、子○○基於圖利之犯意，
      由子○○於77年11月間指示不知情之王敏文向丙○○索取
      以往7A0237號購案YD-40LS型招標規範作為參考，定該購
      案之招標規範，並以上開購案之核定價作為預估價，嗣丑
      ○○發現上開規範中，泵量、揚程雖均經修改與YD-20LS
      之規格相符，然關於吸入口部分，漏未修改，仍依YD-40L
      S型定為四個吸入口，無法適用於中區煉製工場排水溝，
      子○○即指示丑○○依WCC公司產製之YD-20LS型規格更改
      規範為具三個吸入口，又上開三像、緯雄與采孟企業行等
      廠商所提出之型錄中，均無有關馬達電源之記載，本均應
      判為「澄清標」，令其等補提資料，乃其竟判定上開三家
      廠商均為合格，因而使采孟企業行得標。壬○○對上開不
      實審標複核通過，且丑○○對於采孟企業行所交貨品濾網
      未達規範之2分之1，仍加以驗收試用通過，涉嫌圖利、行
      使偽造公文書犯行等語。
（二）經查: 7A1621YD-20LS型標案於77年11月31申請，78年2月
      24日由丑○○審標，子○○、壬○○審核通過，有采孟、
      三像、緯雄、正瀛、五福等廠商參與投標，有該標案資料
      在卷（調查卷第16-28頁）。
 （1）本件採購案係參酌前案即7A0237號採購案而製定規範，依
      公營事業機關材料管理規則第31條之規定，「國外材料之
      供應來源及規範之調查，應以各國產品目錄，有關機關之
      資料，過去採購及使用紀錄為依據.... 」 （原審卷一第
      170-173 頁），故被告參酌前案而辦理其他採購案，並無
      任何不可。
 （2）再者，被告丑○○供稱: 其修改吸入口之規範係因為前案
      與本案欲放置浮油回收機之水溝大小不同，本案採購之浮
      油回收機欲置放之水溝太小，且上寬下窄呈ｖ字型，上寬
      1000mm，下窄800mm ，而4 吸入孔浮油回收機外徑980mm
      ，無法置放，因而參考前案7A0237案之型錄，3 吸入孔者
      大小較符合水溝之置放，乃以備忘錄方式，呈請上級核示
      ，經上級核准後而修改規範，此亦有水溝工程圖等在卷可
      查（上更一卷三第175-185 頁）。則丑○○依其業務需求
      ，而修改成3 個吸入口之規範，迄今亦無事證證明丑○○
      修改規範後所採買之器材有任何不合乎中油公司業務使用
      而閒置之證據，或該修改吸入口規範之決定顯然係違背其
      專業考量而有圖利任何廠商之嫌疑；再查，本件參與投標
      之廠商高達5 家，包含采孟、三像、緯雄、正瀛、五福等
      廠商，此有78年2 月24日內購開標紀錄單在卷（上更一卷
      三第182 頁），其中采孟、緯雄、三像等三家之商品，均
      判定符合規範要求，該符合規範之廠商又無證據證明均與
      松成公司或采孟企業行有關，堪認被告丑○○所稱修改規
      範係為業務需要，一般廠商仍可參與競標，並無圖利特定
      廠商之犯意等語，應屬可採。
 （3）又三像、采孟及緯雄等3 家廠商之投標，俱以中油公司之
      報價單影印作為自己之報價單，其上均有電源電壓之記載
      ，雖型錄上並無電源電壓之記載，然報價單上明白表示接
      受中油公司要求之電源電壓，應認並無所報規格與條款欠
      明之情形。查高雄煉油總廠第1556次購料審議委員會中即
      決議「第1555次購審會決議內購案報價單增列二項注意事
      項，其中第二項」本案標單所列之條款，投標商於本總廠
      印製之報價單上加蓋公司 (行號)及 負責人印章，且未有
      註明任何聲明者，視為同意接受該條款之規定」。應免予
      增列，改以公務通知會知各單位審標時，依照該條款原則
      辦理。」，如前所述（上訴卷四第64-65 頁）。則投標廠
      商既影印中油公司之規範要求，作為其報價內容，依上開
      說明，顯係接受招標規格，其投標內容並無不明之處，被
      告判定為合格，亦有憑據。雖卷附之中油公司內購器材審
      標及決標準則（原審卷一第177-178 頁），其中第9 條規
      定: 廠商所報規格及條款欠明，需要澄清者，為澄清標；
      第13條係規定: 報價未依標單規定檢附型錄、說明書、樣
      品及其他證明文件者，視同澄清標。以及第15條規定: 凡
      因標單所定規格欠明確，因而發生爭執不能決標時，得予
      廢標；然本件上開3 家廠商皆已附上型錄，並於報價單上
      影印被告公司之規範作為其規格申報，審查規格之單位丑
      ○○、子○○等人既認為投標單內容已經明瞭，審標人員
      已可以了解，並無澄清之必要，亦無判定不合格標之餘地
      ，故被告依此予以審查認規格合格，並無不妥，公訴人認
      為應判定澄清標而請投標廠商補正說明或不予得標云云，
      係自行臆測審標之專業人員應作如何之判斷，其臆測並無
      理由。又被告丑○○雖於第一次調查局詢問時供稱，其受
      廠長壬○○電話委託，於審標時，使采孟企業行得標之陳
      述，然於第二次調查局訊問時，迄之後偵、審中，均加以
      否認，並稱當時太緊張說錯了，只想早點回家等語，然被
      告壬○○自始否認有為如上之指示，況且於本標案中，子
      ○○為丑○○之主管，丑○○之決定仍需呈其上級審核，
      並經工務室、採購課、副總廠長、購審會等等人員層層審
      核，於本案卷證內並無任何人陳述曾聽到壬○○有為如上
      之指示，若僅影響丑○○一人之決定，亦顯然無法達到欲
      使采孟企業行得標之目的，故被告丑○○於調查局第一次
      訊問時陳稱有接到壬○○之委託等語，不能執為對被告壬○○不利之認定。
 （4）公訴人又認被告丑○○明知采孟企業行送交之濾網規格未
      達規範之2 分之1 英吋之規範，仍加以驗收試用云云，然
      按，中油公司所定物料檢驗作業要點亦明指檢驗工作由工
      業安全衛生室器材檢驗課負責執行（調查卷二第44頁），
      另依中油公司辦事細則第20條 (二)亦明定，器材檢驗課
      掌理內、外購器材之品質、性能、規數外型之鑑定（上訴
      卷三第73-74頁），可見驗收工作另有他人辦理，而非被
      告丑○○之職責範圍，被告亦無在器材檢驗單上註明濾網
      驗收合格之記載，遑論有何明知不實事項而登載於職掌之
      公文書之犯行，被告子○○、壬○○依據丑○○之判斷給
      予審查覆核通過，亦無不法可言，公訴人所舉證據均不足
      以證明被告丑○○等人有起訴書所載之犯行。
《捌》浮油回收機8A1715YD-20LS型購案: 《被告丁○○、壬○○》
（一）公訴人認被告丁○○於投標廠商未依投標規範附上代理商
      授權書及進口證明，竟予判定為合格，壬○○亦加以審核
      通過，涉犯刑法第213條公文員登載不實罪。被告丁○○
      竟無視招標規範已明定「泵量每分鐘至少80升以上」之產
      品設計要求，將投標商采孟企業行報價產品之泵量僅為40
      升（調查三卷第89頁），而判為合格，於審標意見書上為
      不實之登載，且交貨時明知濾網不合規格，仍加以驗收合
      格，均有圖利得標廠商之嫌疑等語。
（二）經查:
 （1）該8A1715購案係78年9月10日提出申請購買，78年10月6日
      由丁○○審查規格，壬○○覆核通過，采孟企業行、松成
      、三像等公司前往投標，有該標案資料在卷可按（調查卷
      三第87-97頁），先予說明。被告丁○○之辯解如癸○○
      、乙○○外，又補充: 伊辦理申購時將泵量誤為YD-20LS
      型者，並據以填載規範，嗣於審標時，不知有誤，認廠商
      所報泵量40升符合採購規範，並無故意違背職務圖利廠商
      之犯意，又進口證明書乃交貨時才提出，亦非交伊收受，
      故審標之範圍未包括進口證明等語。
 （2）按進口證明、授權書等非被告現場丁○○使用單位之審核
      範圍，已如前所述（理由同被告癸○○、卯○○），且中
      油公司87年6月2日稽字第Ｃ87061136號函亦說明原則上由
      申購單位負責審查標單主要規格，而授權書、交貨日期等
      等非申購單位審查範圍，亦有該函在卷可按（本院上更一
      卷二第126頁）。被告所辯，即堪採信。至於證人即中油
      公司總務室人員陳良安證稱: 授權書應由申請單位審核等
      語，應屬推卸責任之詞，為無可採，亦如前述。又依據中
      油公司所定物料檢驗作業要點，器材檢驗工作由工業安全
      衛生室器材檢驗課負責執行（調查卷二第44頁），另依中
      油公司辦事細則第20條 (二)亦 明定，器材檢驗課掌理內
      、外購器材之品質、性能、規數外型之鑑定（上訴卷三第
      73-74 頁），可見驗收工作另有他人辦理，而非被告之職
      責範圍，理由同上，茲不多述。
 （3）又查，有關招標規範所定之泵量每分鐘80升規格之部分，
      被告丁○○辯稱當初係其在招標規範上誤繕所致，因其所
      欲申購浮油回收機，依據要放置之水溝大小，其設定浮油
      回收機之外徑不得大於800mm ，而泵量若超出每分鐘40升
      者，其外徑皆不符水溝之大小，而無法適用，上開泵量係
      誤載，而本件投標之三家廠商，其型錄泵量亦皆為每分鐘
      40升，顯見投標廠商均知悉80升為誤載，伊並非故意錯載
      ，且對中油公司並無生損害等語，本院觀該標案之三家廠
      商所附之型錄（調查卷三第87-97 頁），其泵量規格均係
      記載每分鐘40升，得標廠商采孟企業行之泵量與其他二家
      並無不同，亦無任何廠商因此而被判為不合格標，故被告
      丁○○雖因於招標規範記載泵量有所錯誤，應認係誤載而
      非明知不實而記載於招標規範上，足認被告並無圖利任何
      廠商之犯意，應可認定，且被告之錯誤既非出於明知，則
      亦無公務員故意登載不實於職掌公文書之可言。再者，驗
      收部份亦非被告丁○○之職責，驗收濾網有無不實，與器
      材檢驗課之職務有關，此部份同前開被告癸○○等人之說
      明，茲不贅述。
《玖》浮油回收機9A0759號購案: 《被告庚○○》
（一）公訴人認被告庚○○審標時明知采孟企業行於投標所附型
      錄中未註明電源規格，卻仍於采孟行澄清吸油軟管部分規
      格後，在審標意見書上為「符合規格」之判定，其他二家
      投標商（松成、三像）則因未依規定澄清有關軟管，電源
      部分，而為不合格判定，使采孟企業行得標。按，9A0759
      YD-20LS型標案係79年5月7日提出申請，79年7月19日由庚○○負責審標，由采孟、松成、三像等廠商投標，有該標
      案資料在卷（調查卷三第127-139頁），先予說明。
（二）訊據被告庚○○辯稱: 采孟企業行所附型錄未證明電源規
      格；但報價時所附之說明書（即影印中油之招標規範）則
      有電源規格記載，故其審標認為合格並無不妥，更無明知
      不實而故意登載於職掌公文書之行為。又伊所定之預估價
      格，除向采孟企業行詢價外，也向台灣渥茂公司詢價，而
      增加之50米電纜線及輸油軟管估價也是預估價，尚須經由
      採購核定最後底價，並無圖利犯意。伊於申購時，因中油
      大林廠並無採購該機器之經驗，經向總廠其他採購過之單
      位請教，訂定規範，且所定規範經核定為一般規範而，承
      辦本購案，係參考8A1372號與7A1666號採購案，此符合公
      營機關材料管理規則第31條之規定。又底價之訂定權屬採
      購課，其僅提出預估價而已，不能拘束底價之訂定，中油
      公司於89年1 月11日有關本案所有被告，當然包涵伊在內
      ，有以特別調查委員會調查報告認定本案所有被告之審查
      或覆核均無違反中國石油股份有限公司之規定，且中油公
      司於85年11月11日（85）油料85110328號函載有關「中國
      石油股份有限公司內購器材審標決標準則」係依據中油公
      司各單位研提意見並會本公司相關處室修正而定稿，該審
      標決標準則係由中油公司自行定稿，僅具內部效力之行政
      規則，並非上開貪污治罪條例規範所處罰之對象。且中油
      公司訴請被告等人之損害賠償案件，早已由中油公司撤回
      訴訟不再請求，益證被告申辦9A0759號採購案並無疏失，
      對公司利益並無損害，得標廠商所取得之契約利益，應屬
      合法之利益，被告確屬無辜等語。
（三）經查:
 （1）依據79年3月12日行政院公佈之「公營事業機關材料管理
      規則暨實施準則」第31條、第32條規定「…過去採購及使
      用紀錄依據…」，故被告庚○○依據中油公司之前已採購
      之7A1666號及8A1372號兩採購案辦理申請，其參考前案而
      辦理，尚無不許之處，又庚○○於公營事業機關材料管理
      規則暨實施準則頒布後，且參考上開兩採購案規範，依其
      業務上之考量，加入實際需要之電纜線及吸油管規格後提
      出申請，亦無證據可資認定其所加上之規格有何不合中油
      公司大林廠之業務需求，或其加上電纜線、吸油管等配備
      係專為哪一家廠商之器材規格而量身訂作，是其加上吸油
      管等規格尚無證據可認對中油公司造成不利。
 （2）觀卷附該標案之資料，采孟企業行、三像公司、松成公司
      之投標單皆缺「電纜線及吸油管型錄」。惟因該三家公司
      皆有以中油公司之報價單，蓋上公司印信及負責人印章，
      依高雄煉油總廠購審會79年第1555、1556次決議，視所有
      規格為合格（包括220/240伏特電壓），而「電纜線及吸
      油管型錄」項，三家公司都缺少資料，故庚○○一視同仁
      ，且為求慎重起見，遂判定三家公司應為「澄清」，如被
      告庚○○有如公訴人所述之以此特殊規範偏袒或圖利得標
      廠商之犯意，則其豈有通知全部投標之廠商令其均有補正
      機會之必要。是被告庚○○所稱: 僅有采孟企業行補送型
      錄，其他二家均未補正，故審標結論欄記載「三像」、「
      松成」: 「澄清、不合格」，「采孟」「澄清、合格」等
      語，尚非無據。
 （3）至於公訴人所指采孟企業行於投標所附型錄中未註明電源
      規格，應屬澄清標或不合格標等語，然按型錄未註明電源
      仍可判定為合格標，其理由同上開被告乙○○、卯○○、
      癸○○之理由外，依卷附中油公司71年「購料審議委員會
      第1173次會議紀錄」第九項：「標單要求附型錄供審查，
      但廠商無法提供完全符合規範之型錄，而在報價單上另行
      註明，或在廠家型錄上所列規範中勾出或修改為標單要求
      規格者，可予接受」。本購案采孟企業行蓋上公司及負責
      人印章，符合上開決議之規定，被告判為合格標，自屬符
      合中油公司之規定，況中油公司79年第1555、1556次購料
      審議委員決議有關：「本案標單所列之條款，投標商於本
      總廠印製之標價單上加蓋公司行號及負責人之印章，且未
      有註明任何聲明者，視為同意接受該條款之規定。」亦同
      此意旨。再者，本件被告庚○○係於79年7 月25日及7 月
      31 日 審標，係在本決議之後，被告依據中油公司明文補
      充說明上開審標規則條款之決議而適用於實際之審標工作
      ，自屬合法，公訴人所舉證據並不足以證明被告有起訴書
      所指之犯行。
《拾》浮油回收機8A0407、8A1372、9A0823、9A0786號購案: 《
      被告戊○○》
（一）按被告死亡者，應諭知不受理之判決，刑事訴訟法第303
      條第5 款定有明文。
（二）經查，本件被上訴人即被告戊○○（下稱被告）因本案經
      原審法院判處無罪，檢察官不服上訴，於上訴本院後之94
      年4 月1 日死亡，此有高雄市楠梓區戶政事務所95年10月
      23日高市楠戶字第0950005079號函暨檢送戊○○之除戶資
      料附卷可稽（本院卷二第235-236 頁），揆諸前開說明，
      則法院應依刑事訴訟法第303 條第5 款規定，應諭知不受
      理之判決。
【三】綜上所述，檢察官就本件被告 (戊○○除外)被 訴犯罪事
      實所舉提之證據，於法尚不足以令法院對被告產生其確實
      有罪之確信；此外，復查無其他積極證據足資證明被告有
      何檢察官所訴之犯行，原審就卷內所存之各項證據，未詳
      予勾稽審認，遽為被告壬○○、辰○○、辛○○、卯○○
      、癸○○、乙○○、丁○○、庚○○均有罪之認定，並予
      科刑，顯有未洽。被告壬○○、辰○○、辛○○、卯○○
      、癸○○、乙○○、丁○○、庚○○等上訴意旨，就此指
      摘原判決不當，求予撤銷改判，為有理由，應由本院將原
      判決關於被告壬○○、辰○○、辛○○、卯○○、癸○○
      、乙○○、丁○○、庚○○部分撤銷，另為被告壬○○、
      辰○○、辛○○、卯○○、癸○○、乙○○、丁○○、庚○○均無罪之諭知。另原審就被告丙○○、甲○○、子○○、丑○○、寅○○部分，認尚不能證明被告丙○○、甲○○、子○○、丑○○、寅○○犯罪，而諭知被告丙○○
      、甲○○、子○○、丑○○、寅○○等人無罪之判決，經
      核並無違誤，檢察官上訴意旨就此部分，指摘原判決此部
      分不當，求予撤銷改判有罪，為無理由，應予駁回。至於
      戊○○已經死亡，本件原判決諭知被告戊○○無罪，屬無
      從維持，自應由本院將原判決關於戊○○無罪部分撤銷，
      逕為諭知不受理之判決。
據上論斷，應依刑事訴訟法第369 條第1 項前段、第364 條、第
368 條、第301 條第1 項，第303 條第5 款，判決如主文。
本案經檢察官姜麗儒到庭執行職務。
中　　華　　民　　國　　96　　年　　1　　月　　24　　日
                  刑事第八庭    審判長法  官  李炫德
                                      法  官  蔡國卿
                                      法  官  簡志瑩
以上正本證明與原本無異。
如不服本判決應於收受本判決後10日內向本院提出上訴書狀，其
未敘述上訴理由者，並得於提起上訴後10日內向本院補提理由書
狀（均須按他造當事人之人數附繕本）「切勿逕送上級法院」。
中　　華　　民　　國　　96　　年　　1　　月　　24　　日
　　　　　　　　　　　　　　　　　　　書記官  白  蘭
